ACORDAO-COMPLETO-2396943

ACÓRDÃO 1177/2020 ATA 16/2020 - PLENÁRIO

VISTOS, relatados e discutidos estes autos de acompanhamento da carteira de desinvestimentos da Petróleo Brasileiro S.A., no biênio de 2019-2020, em atenção ao item 9.6.1 do Acórdão 442/2017-TCU-Plenário, que determinou que fossem identificados, com base em critérios de relevância, materialidade e risco, os projetos que devessem ser objeto de fiscalização específica, após deliberação do Plenário,
ACORDAM os Ministros do Tribunal de Contas da União, reunidos em sessão Plenária, diante das razões expostas pelo relator, em:
9.1. autorizar a autuação de processo específico de fiscalização, na modalidade de acompanhamento, dos seguintes objetos de desinvestimentos do projeto Phil - Fase 1: Refinaria Abreu e Lima (Rnest) , Refinaria Landulpho Alves (Rlam) , Refinaria Presidente Vargas (Repar) e Refinaria Alberto Pasqualini (Refap) ;
9.2. autorizar a autuação de processo específico de fiscalização, na modalidade de acompanhamento, dos seguintes objetos de desinvestimentos do projeto Phil - Fase 2: Refinaria Gabriel Passos (Regap) , Refinaria Isaac Sabbá (Reman) , Unidade de Industrialização do Xisto (SIX) e Refinaria Lubrificantes e Derivados do Nordeste (Lubnor) ;
9.3. estender os atributos definidos no artigo 5º da Resolução TCU 215/2008 aos processos de acompanhamento dos desinvestimentos das refinarias da Petrobras especificados nos itens 9.1 e 9.2 acima, com base no art. 14, inciso III, da Resolução TCU 215/2008;
9.4. determinar, com fundamento no art. 250, inciso V, do RITCU, a realização de oitiva da Petrobras, a fim de que se manifeste, no prazo de quinze dias, acerca dos eventuais trechos contidos no Relatório de Acompanhamento, para os quais efetivamente far-se-á necessária a manutenção do sigilo, de modo que as demais partes possam ser tornadas públicas, para garantir a transparência e publicidade, nos termos da Lei 12.527/2011, bem como quanto ao significado da afirmação, expressa na Nota Explicativa 30 às suas Demonstrações Financeiras Padronizadas de 2019, "Os projetos de desinvestimentos e de parcerias estratégicas seguem os procedimentos alinhados às orientações do Tribunal de Contas da União";
9.5. dar ciência desta deliberação ao responsável.

Acompanhamento da carteira de desinvestimentos no biênio 2019-2020.

Petróleo Brasileiro S.A. (Petrobras)

3. Interessados/Responsáveis:
3.1. Responsável: Petróleo Brasileiro S.A. (33.000.167/0001-01).

13.1. Ministros presentes: José Mucio Monteiro (Presidente), Walton Alencar Rodrigues (Relator), Benjamin Zymler, Augusto Nardes, Raimundo Carreiro, Ana Arraes, Bruno Dantas e Vital do Rêgo.
13.2. Ministros-Substitutos presentes: Marcos Bemquerer Costa, André Luís de Carvalho e Weder de Oliveira.

ACORDAO-COMPLETO-2523024

Acórdão 1180/2022 - Plenário

ACORDAO-COMPLETO-2484909

Acórdão de Relação 2823/2021 - Plenário

Acórdão de Relação

WALTON ALENCAR RODRIGUES

Adoto, como relatório, a instrução da unidade técnica (peça 57) :
"I - INTRODUÇÃO
1.	Trata-se de processo com vistas a acompanhar a Carteira de Desinvestimentos da Petróleo Brasileiro S.A. no Biênio 2019-2020 e, no rito estabelecido no subitem 9.6.1 do Acórdão 442/2017-TCU-Plenário, de relatoria do Ministro José Múcio Monteiro, selecionar casos concretos de vendas de ativos da Petrobras para implementar ações de controle específicas, constituído com base na deliberação do item 9.3.2 do Acórdão 477/2019-TCU-Plenário, de relatoria do Ministro Aroldo Cedraz, dando continuidade aos procedimentos fiscalizatórios que até agora vinham sendo realizados no TC Processo 014.566/2017-6.
II - HISTÓRICO
2.	Em 2012, com a piora do endividamento da Petrobras, a companhia lançou o Programa de Desinvestimentos (Prodesin) e acelerou o ritmo de desinvestimentos a partir de novembro daquele ano. Entre 2012 e o final de 2013, quando foi concluído o programa, aconteceram 21 operações de venda de participações ou de ativos, somando US$ 10,7 bilhões. Nesse período, foram vendidos ativos no exterior, como a Petrobras Peru e campos de petróleo na África, ativos de E&P na Colômbia, Estados Unidos e Uruguai. A empresa também realizou desinvestimentos no Brasil e em campos já em produção, como foi o caso de Parque das Conchas, nas águas profundas do Espírito Santo. 
3.	A partir de 2014, o programa passou a ser denominado "Carteira de Desinvestimentos". O Plano de Negócios e Gestão 2014-2018 da Petrobras, previu desinvestimentos ao longo deste período entre US$ 5 e US$ 11 bilhões, a depender das condições do mercado e da evolução dos indicadores financeiros da Companhia. Já no Plano de Negócios e Gestão do Sistema Petrobras - PNG/2015-2019, estavam previstos desinvestimentos da ordem de US$ 15,1 bilhões para o biênio 2015-2016. No entanto, o valor anunciado no fechamento desse biênio foi de US$ 13,6 bilhões, nos termos da comunicação do fato relevante ao mercado divulgado pela Petrobras em 4/1/2017.
4.	Também no ano de 2014, a Petrobras desenvolveu uma metodologia para alienação de empresas e ativos, a qual foi consolidada em um normativo interno intitulado "Sistemática para Desinvestimentos de Ativos e Empresas do Sistema Petrobras".
5.	A análise da Sistemática de Desinvestimentos foi objeto de análise desta Corte de Contas no âmbito do processo TC Processo 013.056/2016-6, em que foi verificado se os procedimentos do respectivo normativo se coadunavam com os princípios gerais que norteiam a atuação da Administração Pública.
6.	No curso daquele processo, a Petrobras elaborou uma revisão da sua Sistemática, focando no aprendizado adquirido nos processos já concluídos, no aprendizado obtido por meio das reuniões e nos apontamentos do Tribunal de Contas da União, na adaptação às alterações no estatuto social, na governança e na estrutura organizacional da Petrobras e, por fim, na adequação às exigências de conformidade.
7.	O respectivo processo foi julgado por intermédio do Acórdão 442/2017-TCU-Plenário, de relatoria do Ministro José Mucio Monteiro, cujos principais itens são transcritos a seguir:
9.3 determinar à Petrobras que aplique aos projetos de desinvestimento a versão da sistemática aprovada pela Diretoria Executiva da companhia por meio da Ata 5.345, Pauta 85, de 23/1/2017, reiniciando todos aqueles cujos contratos de compra e venda não tenham sido firmados, com exceção dos denominados Ópera e Portfólio 1, que poderão prosseguir, da fase em que se encontram, com a utilização das referidas novas regras;
 (...) 
9.6 determinar à Segecex que: 
9.6.1 promova análises com vistas a identificar, com base em critérios de oportunidade, relevância, materialidade e risco, quais entre os projetos de desinvestimentos devem ser objeto de trabalho de fiscalização específico, para que sejam submetidos, pelo Relator competente, à deliberação do Plenário deste Tribunal;
8.	Como consequência do item 9.3, a Petrobras decidiu, em 31/3/2017, encerrar a carteira que estava em andamento à época e reconstruir uma nova carteira de desinvestimentos a ser composta por projetos que passariam a seguir, desde o início, a Sistemática de Desinvestimento, terceira revisão, aprovada em 23/1/2017 pelo Conselho de Administração da Companhia.
9.	Em cumprimento ao item 9.6.1, foram abertos os processos TC Processo 014.566/2017-6, para o acompanhamento da Carteira de Desinvestimentos e TC Processo 031.247/2017-2, para a seleção de objetos de desinvestimentos da Petrobras. No conjunto dos respectivos autos, TC Processo 014.566/2017-6 e TC Processo 031.247/2017-2, foi acompanhada a Carteira de Desinvestimentos da Petrobras no biênio 2017-2018, analisada a regularidade da alienação de participação de 25% do capital social da subsidiária Petrobras Distribuidora S.A. - BR e propostos processos específicos para o acompanhamento da alienação da participação acionária da Petrobras na Transportadora Associada de Gás S.A. (TAG) e da parceira estratégica da Petrobras com a estatal China National Petroleum Corporation International.
10.	Ressalta-se que, no âmbito do PNG 2017-2021 da Petrobras, a companhia teve como meta estratégica arrecadar US$ 21 bilhões com alienações de ativos no biênio 2017-2018, para reduzir a sua alavancagem, tendo obtido o resultado de US$ 8,4 bilhões.
11.	A conexão dos processos TC Processo 014.566/2017-6 e TC Processo 031.247/2017-2 com o presente processo foi materializada no Acórdão 477/2019-TCU-Plenário, de relatoria do Ministro Aroldo Cedraz, onde ao mesmo tempo em que aqueles autos foram arquivados, também se autorizou a autuação de novo processo para dar continuidade aos trabalhos de acompanhamento e seleção de objetos, conforme se depreende dos seguintes excertos:
9.3. autorizar a autuação de processos específicos de fiscalização na modalidade Acompanhamento, com os seguintes objetos:
9.3.2. Carteira de Desinvestimentos da Petrobras, dando continuidade aos procedimentos fiscalizatórios que até agora vinham sendo realizados neste TC Processo 014.566/2017-6;
9.4. determinar à SeinfraPetróleo que:
9.4.1. no processo que será autuado em cumprimento ao subitem 9.3.2 supra, elabore novas propostas para seleções de casos concretos de vendas de ativos da atual Carteira de Desinvestimentos da Petrobras, com base em critérios de oportunidade, relevância, materialidade e risco, em consonância com o subitem 9.6.1 do Acórdão 442/2017-TCU-Plenário;
9.6. arquivar os presentes autos, com fundamento no art. 169, inciso V, do Regimento Interno-TCU.
12.	Desta forma, este TC Processo 009.508/2019-8 cuida de acompanhar a Carteira de Desinvestimentos da Petróleo Brasileiro S.A. no Biênio 2019-2020 e de selecionar casos concretos de vendas de ativos para implementar ações de controle específicas, com base em critérios de oportunidade, relevância, materialidade e risco, mediante aprovação do Plenário do TCU.
13.	Tecendo um panorama atual da situação financeira da Petrobras e do papel estratégico das Parcerias e Desinvestimentos dentro do atual Plano de Negócios e Gestão, destaca-se que, como resultado da política de reestruturação nos modelos de negócio da empresa, de 2015 até o terceiro trimestre de 2018, a Petrobras obteve uma Redução do indicador de "Dívida Líquida/EBTIDA" de 5,1 para 2,7 e alongamento e redução da dívida líquida de US$ 106 para US$ 73 bilhões. Não obstante, no PNG 2019-2023, a companhia mantém o objetivo de redução da dívida, tendo para o indicador "Dívida Líquida/EBTIDA" a meta de alcançar um valor abaixo de 1,5 em 2020. 
14.	A Figura 1, extraída do PNG 2019-2023 da Petrobras, ilustra que uma parcela dos recursos para o financiamento do Plano será proveniente da gestão ativa de portfólio (US$ 26,9 bilhões) , a qual inclui os desinvestimentos e parcerias estratégicas.
Figura 1 - Fontes e Usos no PNG Petrobras 2019-2023
Fonte: PNG Petrobras 2019-2023.
15.	Esta instrução tem por finalidade reportar o acompanhamento parcial de projetos selecionados e propor a abertura de processos de fiscalização específicos para alguns projetos de desinvestimento, de modo que seja realizada uma análise mais aprofundada deles. Neste contexto, ela terá a seguinte estrutura: i) no tópico III, será feito um apanhado geral acerca da metodologia de acompanhamento documental da carteira de Parcerias e Desinvestimentos da Petrobras, concebida, inicialmente, no TC Processo 014.566/2017-6 e aprimorada durante os trabalhos efetuados no bojo deste TC Processo 009.508/2019-8; ii) no tópico IV, será elucidado o método utilizado para selecionar projetos de parcerias e desinvestimentos para serem acompanhados de forma mais detalhada no âmbito do próprio TC Processo 009.508/2019-8 e, eventualmente, serem objetos da proposição de abertura de processo de fiscalização específico; e iii) no tópico V, serão colacionados os relatos parciais de acompanhamento de projetos selecionados.
III - METODOLOGIA DE ACOMPANHAMENTO DOCUMENTAL DA CARTEIRA DE PARCERIAS E DESINVESTIMENTOS DA PETROBRAS
16.	Antes de se aprofundar nas questões acerca da metodologia de acompanhamento documental da Carteira de Parcerias e Desinvestimentos, convém elucidar algumas questões teóricas sobre o rito processual dessas duas modalidades de projetos.
17.	As Parcerias Estratégicas são operações firmadas com parceiros estratégicos, vinculadas a oportunidades de negócio definidas e específicas e que envolvam compartilhamento de tecnologia, de expertise, sinergias e/ou infraestrutura com a cessão ou transferência parcial de bens ou direitos referentes a participação em Empresa/Ativo, desde que a Petrobras mantenha o controle na participação no negócio ou Empresa/Ativo. Por suas características particulares, as parcerias estratégicas se enquadram em inexigibilidade de licitação e não se submetem às regras da Sistemática de Desinvestimentos, todavia, seguem um normativo específico, denominado 'Padrão para implementação de Parcerias Estratégicas do Sistema Petrobras'.
18.	O fundamento legal para o procedimento se encontra na Lei das Estatais (Lei 13.303/2016) e é reproduzido a seguir:
 (Lei 13.303/2016) 
Art. 28 (...) 
§ 3º São as empresas públicas e as sociedades de economia mista dispensadas da observância dos dispositivos deste Capítulo nas seguintes situações:
I - comercialização, prestação ou execução, de forma direta, pelas empresas mencionadas no caput, de produtos, serviços ou obras especificamente relacionados com seus respectivos objetos sociais;
II - nos casos em que a escolha do parceiro esteja associada a suas características particulares, vinculada a oportunidades de negócio definidas e específicas, justificada a inviabilidade de procedimento competitivo.
§ 4º Consideram-se oportunidades de negócio a que se refere o inciso II do § 3º a formação e a extinção de parcerias e outras formas associativas, societárias ou contratuais, a aquisição e a alienação de participação em sociedades e outras formas associativas, societárias ou contratuais e as operações realizadas no âmbito do mercado de capitais, respeitada a regulação pelo respectivo órgão competente.
19.	Na Figura 2 é mostrado o Fluxograma dos processos de Parcerias Estratégicas. Inicia-se um Projeto de Parceria Estratégica com a identificação de Oportunidade e celebração do MoU (Memorando de entendimento) , que constitui o Portão 0 do projeto. Em seguida, passa-se pelas seguintes etapas: a) Fase 1 - Estruturação: destina-se ao planejamento do Projeto de Parceria Estratégica; b) Fase 2 - Desenvolvimento: destina-se à realização da abertura das informações negociais; Fase 3 - Encerramento: destina-se à obtenção das aprovações externas, implementação das condições precedentes e ao Fechamento do Projeto de Parceria Estratégica.
Figura 2 - Fluxograma dos processos de Parcerias Estratégicas
Fonte: Padrão para Implementação de Parcerias Estratégicas do Sistema Petrobras.
20.	Os Projetos de Desinvestimento, por sua vez, seguem o rito previsto na Sistemática de Desinvestimentos e visam a transferência de titularidade, total ou parcial de bens e/ou direitos pertencentes à Petrobras ou às empresas integrantes do Sistema Petrobras relacionados à Empresa/Ativo. São compostos pelas fases descritas a seguir e ilustradas na Figura 3: a) Fase 1 - Estruturação: destina-se ao planejamento do Projeto de Desinvestimento; b) Fase 2 - Desenvolvimento: destina-se à realização do Processo Competitivo e; c) Fase 3 - Encerramento: destina-se à obtenção das aprovações externas, implementação das condições precedentes e ao Fechamento do Projeto de Desinvestimento.
Figura 3 - Fluxograma dos processos de Desinvestimentos
Fonte: Sistemática para Desinvestimentos de Ativos e Empresas do Sistema Petrobras.
21.	Faz-se mister observar que os portões constituem instâncias de aprovação das etapas mais relevantes do processo pela Diretoria Executiva ou de outro órgão colegiado competente, de modo que em cada um destes marcos processuais há a constituição de um pacote de documentos que é submetido à deliberação colegiada para se avaliar o prosseguimento do projeto para a próxima etapa.
22.	No âmbito do TC Processo 014.566/2017-6, o acompanhamento do andamento dos processos de desinvestimentos da Petrobras era feito por meio do encaminhamento de ofícios periódicos solicitando atualizações quanto ao status dos projetos na Carteira de Desinvestimentos. Nesses ofícios, requisitava-se o preenchimento de uma planilha, no formato do software Excel, com uma série de dados, conforme a lista estabelecida no Anexo I.
23.	Com essas informações era possível verificar o avanço dos projetos no fluxograma padrão da Sistemática de Desinvestimentos, representado na Figura 2, acima, a expectativa de prazos para os próximos portões, as estimativas do valor de venda dos projetos, a publicidade dos processos de desinvestimento e o número de interessados nas diversas fases do processo competitivo.
24.	Outrossim, conforme os projetos iam avançando no fluxo do procedimento competitivo, eram solicitados alguns documentos específicos que haviam sido produzidos.
25.	Apesar desses procedimentos, percebeu-se que existia risco de o acompanhamento não ser concomitante à evolução dos projetos, das informações disponibilizadas não serem suficientes e, por conseguinte, do acompanhamento ser ineficiente. De modo a mitigar esses riscos, foi proposta uma metodologia para se realizar um acompanhamento completo e contínuo de todos os projetos da Carteira de Parcerias e Desinvestimentos da Petrobras, que consiste na atualização periódica da planilha de controle, sob responsabilidade e iniciativa da companhia jurisdicionada, e no envio automático da documentação de suporte à aprovação de cada portão, em cada um dos projetos da carteira de desinvestimentos, para esta Corte de Contas.
26.	O Acórdão 477/2019-TCU-Plenário, de relatoria do Ministro Aroldo Cedraz, materializou a implementação da metodologia supramencionada ao consignar as seguintes determinações:
9.1. determinar à Petrobras, com fundamento no art. 250, inciso II, do Regimento Interno/TCU, combinado com a Resolução-TCU 265, de 9/12/2014, que adote as seguintes providências quanto à sua Carteira de Desinvestimento:
9.1.1. atualize, em arquivo compatível com a extensão xlsx, a planilha eletrônica com informações listadas no Anexo I da instrução autuada como peça 46, disponibilizando-as em data room virtual, no prazo de 30 (trinta) dias contados da aprovação da passagem do respectivo projeto pelos portões estabelecidos na Sistemática de Desinvestimentos;
	9.1.2. também no prazo de 30 (trinta) dias contados da aprovação da passagem de qualquer projeto por um dos portões estabelecidos na Sistemática de Desinvestimentos da estatal, envie os respectivos Documentos Internos aprovados pela Diretoria Executiva ou pelo Conselho de Administração, acompanhados dos pacotes de suporte às decisões, bem como de seus anexos;
27.	Desta forma, após a prolação do referido Acórdão, a Petrobras iniciou a execução dos procedimentos e vem disponibilizando, mensalmente, a planilha de controle atualizada, e conforme a evolução dos projetos pelos portões, a documentação de suporte à decisão, ambos em um ambiente de virtual data room, que garante a segurança da informação. Essa documentação está sendo analisada dentro do escopo dos trabalhos desenvolvidos no âmbito deste TC Processo 009.508/2019-8.
28.	Salienta-se que, no dia 4/9/2019, foi emitido o Ofício de Diligência 348/2019-TCU/SeinfraPetróleo, direcionado à Petrobras, com o fito de complementar a base documental da Carteira de Parcerias e Desinvestimentos da Companhia disponibilizada ao TCU, uma vez que a documentação fornecida, até então, não contemplava a janela temporal compreendida entre o reinício da carteira, em 10/5/2017, e a publicação do Acórdão em comento.
29.	Sendo assim, no atual estágio, a unidade técnica do Tribunal tem acesso a todos os Documentos Internos Petrobras (DIPs) referentes às aprovações de cada um dos portões de cada um dos projetos que compuseram/compõem a nova Carteira de Parcerias e Desinvestimentos da Petrobras, além da planilha atualizada mensalmente que provê uma visualização rápida do panorama da Carteira. Para determinar quais os projetos devem ser analisados de modo mais aprofundado no escopo das atividades do próprio TC Processo 009.508/2019-8, além de elencar projetos que merecem a abertura de processo de fiscalização específico, foi desenvolvido um método que pondera a materialidade do projeto, o grau de maturidade/desenvolvimento, dentre outros elementos de risco dos projetos, o qual será detalhado no próximo tópico desta instrução.
IV - METODOLOGIA DE SELEÇÃO DE PROJETOS PARA ANÁLISE
30.	Atualmente, conforme a versão de 10/1/2020 da planilha eletrônica da Carteira de Parcerias e Desinvestimentos da Petrobras, a pasta conta com 53 projetos de desinvestimento e 3 parcerias estratégicas em andamento, além de 11 projetos concluídos após a sua reformulação. O somatório das estimativas de valor dos projetos em andamento está no entorno de U$ 35 bilhões, enquanto que o dos projetos concluídos soma, aproximadamente, U$ 15 bilhões.
31.	Dada a ampla quantidade e complexidade dos projetos, a unidade técnica estabeleceu algumas premissas para orientar a sua atuação na análise da Carteira da Petrobras: i) serão priorizados os projetos que ainda estão em andamento, haja vista que apresentam uma janela para que sejam adotadas ações de controle de modo mais eficiente, concomitantemente à execução do projeto; e ii) as análises serão efetuadas em dois níveis de profundidade, um primeiro, mais superficial, em que é escolhido um conjunto de projetos para ser examinado e relatado dentro do próprio processo de acompanhamento da Carteira, o TC Processo 009.508/2019-8, por meio de uma única instrução como esta; e um segundo, mais aprofundado, em que é proposta a abertura de um processo de fiscalização específico, onde será elaborado um relatório individualizado, em caso de se identificarem elementos que justifiquem uma atuação pormenorizada.
32.	Dentro desse contexto, é importante elucidar que, a priori, o procedimento de seleção é feito com a finalidade de estipular os projetos que irão compor o conjunto a ser averiguado de maneira expedita no bojo deste acompanhamento e que, a depender do resultado das análises, podem vir a ser objeto de fiscalização específica. Não obstante, há a possibilidade de surgirem determinadas circunstâncias que indiquem a conveniência de se autuar diretamente um processo de fiscalização específico para algum projeto.
33.	Parte-se, assim, para a explanação da metodologia de seleção de objetos de controle implementada pela unidade técnica, que utilizará como base o próprio processo de escolha dos projetos que compõe o tópico "V - Relatos Parciais dos Projetos Analisados" desta instrução. Cumpre salientar que o procedimento em tela foi realizado em agosto/2019, com a versão da planilha disponibilizada em 10/8/2019, e que os trabalhos de análise dos projetos selecionados se desenvolveram desde então.
34.	Inicialmente, aplicou-se o método da curva de experiência ABC às estimativas internas de valor dos projetos constantes na planilha de desinvestimentos da Petrobras. Como resultado, observou-se que, em uma análise estritamente vinculada à materialidade, oito projetos respondiam por mais de oitenta por cento do valor total da Carteira de Parcerias e Desinvestimentos. A Tabela 1 apresenta os respectivos projetos, dando destaque para as estimativas internas de valor, o percentual representativo da carteira e o atual estágio, em termos de portão de aprovação.
Tabela 1 - Projetos que representam 80% de materialidade da Carteira de Desinvestimentos da Petrobras
	Nome do Projeto de Desinvestimento
	Nome da empresa ou do ativo alienado
	Estimativa interna - Valor médio venda (milhões de US$) 
	% Médio
	Percentual acumulado (Curva ABC) 
	Último Portão Aprovado

	PHIL
	Desinvestimento das refinarias RLAM, REPAR, REFAP, REGAP, RNEST, REMAN, LUBNOR e SIX, com suas respectivas logísticas associadas 
	15.700,00
	37,75%
	37,75%
	Portão 2

	Monteiro
	Petrobras Distribuidora S.A. ("BR") 
	6.067,71
	14,59%
	52,33%
	Portão 1

	Bonito
	Braskem S.A.
	4.300,00
	10,34%
	62,67%
	Portão 0

	Mozart
	Concessões de produção de petróleo - Marlim (MRL) e Voador (VD) 
	1.692,50
	4,07%
	66,74%
	Portão 0

	Torres
	Tartaruga Verde e Módulo III de Espadarte
	1.569,00
	3,77%
	70,51%
	Portão 5

	Santana
	Alienação parcial nas seguintes concessões: 
A) BM-SEAL-4: Petrobras (75%- operadora) e ONGC (25%) ;B) BM-SEAL-4A: Petrobras (100%) - Contrato de Concessão ainda em fase de assinatura junto à ANPC) BM-SEAL-10: Petrobras (100%) ;D) BM-SEAL-11 : Petrobras (60% - operadora) e IBV (40%) 
	1.502,00
	3,61%
	74,12%
	Portão 2

	Sartre
	Participação da Petrobras no campo de Sépia Leste (80%) .
	1.453,00
	3,49%
	77,62%
	Portão 1

	Marfim
	Petrobras Oil & Gas B.V. (PO&G-BV) 
	1.319,50
	3,17%
	80,79%
	Portão 5

Fonte: Elaboração própria a partir da planilha eletrônica de controle da Carteira de Parcerias e Desinvestimentos da Petrobras.
35.	Uma vez identificados os projetos materialmente mais relevantes, o segundo foco de atenção foi o nível de maturidade dos projetos. Alinhando-se à premissa "i", destacada no parágrafo 31, busca-se uma janela de atuação de controle eficiente, antes da conclusão dos projetos, que se dá após a aprovação do Portão 5, com o closing da negociação. Logo, os projetos em um estágio de desenvolvimento mais avançado (número do portão de aprovação elevado) , possuem maior prioridade para ação de controle de acompanhamento, por estarem mais próximos ao closing.
36.	Conjugando-se os dois critérios supramencionados, quais sejam, materialidade e maturidade/relevância, juntamente com a capacidade operacional da equipe, foram selecionados os dois projetos mais avançados, Torres e Marfim (ambos com o Portão 5 aprovado) , além dos dois projetos com maior relevância material, Phil e Monteiro, que também contavam com um nível intermediário de maturidade (Portão 2 aprovado, no caso do Phil; e Portão 1 aprovado, no caso do Monteiro, porém, com a ressalva de que esse último caso adotou um processo de follow on, via mercado de capitais, em que não são aplicáveis os Portões 2, 3 e 4) .
37.	Em adição aos projetos apontados acima, enxergou-se indicativos de risco e relevância no projeto Laguna 2, que cuidava da alienação de 100% da Liquigás Distribuidora S.A. (subsidiária integral da Petrobras) , que fizeram com que esse projeto também fosse selecionado para ser objeto de uma análise expedita. Os pontos identificados foram: (i) a sensibilidade da operação para o mercado de distribuição e comercialização de gás liquefeito de petróleo (GLP) , que se traduzia em uma alta relevância do projeto; (ii) que o valor médio da estimativa interna preliminar de valor estava entorno de 30% abaixo do valor negociado na primeira versão do projeto, sendo, portanto, um indicativo de risco; e (iii) que o processo competitivo ainda estava em uma etapa intermediária (Portão 2 aprovado) , que propiciava um acompanhamento mais efetivo. 
38.	Explicado o procedimento de seleção de objetos que culminou na escolha dos projetos Torres, Laguna 2, Marfim, Phil e Monteiro, para serem analisados dentro de um relatório parcial, que envolve tanto uma compilação descritiva como uma conclusão analítica de cada um dos projetos, no próximo tópico serão expostos os respectivos relatos.
V - RELATOS PARCIAIS DOS PROJETOS ANALISADOS
39.	Os trabalhos de acompanhamento da Carteira de Desinvestimentos da Petrobras foram realizados a partir das disposições dos subitens 9.1.1 e 9.1.2 do Acórdão 477/2019-TCU-Plenário, de relatoria do Ministro Aroldo Cedraz, que consistem nas determinações para que a Petrobras atualize periodicamente a planilha de controle da Carteira de Desinvestimentos elaborada pelo Tribunal e envie, automaticamente, os Documentos Internos aprovados pela Diretoria Executiva e/ou pelo Conselho de Administração, acompanhados dos pacotes de suporte às decisões, bem como de seus anexos, referentes às passagens dos projetos pelos portões previstos na Sistemática de Desinvestimentos, que se consubstanciam em momentos sensíveis dos processos decisórios.
40.	De posse dessas informações e documentos, a unidade técnica do Tribunal desenvolveu um checklist, acostado à peça 56 deste processo, que consolida toda a documentação que deve ser produzida ao longo de cada Projeto de Desinvestimento, assim como os principais dados que devem estar presentes nesses papéis de trabalho, de acordo com as disposições do normativo interno de regência da Petrobras. Essa lista serviu de base para as verificações e análises desempenhadas nesse acompanhamento e que teve por objeto os projetos Torres, Laguna 2, Marfim, Phil e Monteiro, conforme metodologia de seleção explanada no tópico anterior.
41.	Ressalte-se que se trata de processo de acompanhamento, o qual, por definição, é uma ação de controle que possui escopo amplo e se realiza de forma periódica e concomitante à execução dos atos de gestão, tendo como principal objetivo prevenir a ocorrência de atos danosos ao interesse público, seja por se mostrarem em desacordo com os normativos vigentes, seja por não alcançarem os objetivos previstos. Nesse sentido, os testes aplicados não possuem profundidade comparáveis aos testes de uma auditoria e, por estas razões, salienta-se que o escopo de análise não objetiva, precipuamente, identificar indícios de irregularidade, apurar danos ou responsabilidades, mas tão-somente, identificar a presença de riscos ou outras razões que ensejem a submissão de propostas de fiscalizações de casos concretos para autuações de processos específicos, situações em que as análises são mais aprofundadas.
42.	Dentro desse contexto, destaca-se que se deu prioridade ao exame de conformidade dos procedimentos realizados; ao cotejamento dos valores das avaliações referenciais com as ofertas aprovadas pela Petrobras, bem como de eventuais justificativas em casos de diferenças significativas entre as ofertas aceitas e as avaliações disponíveis; e aos aspectos atinentes à competividade, como critérios de seleção de participantes e a inclusão de potenciais interessados que compareceram espontaneamente aos certames após divulgação de oportunidades de negócios pela Petrobras. Por outro lado, afiança-se que não foram verificados os parâmetros, premissas e cálculos das avaliações internas e externas que subsidiaram os processos decisórios dos projetos desinvestimentos, haja vista que demandam a execução de testes de auditoria mais complexos e incompatíveis com o escopo deste acompanhamento.
43.	Esclarecida a delimitação do escopo dos trabalhos efetuados, parte-se para a exposição dos relatos parciais dos projetos selecionados.
v.1 - PROJETO TORRES
a - Descrição dos ativos
44.	O Projeto Torres tem como objeto a cessão parcial (sem transferência da operação) de 50% dos direitos e obrigações de exploração, desenvolvimento e produção de petróleo e gás natural no Campo de Tartaruga Verde (concessão BM-C-36) e no Módulo III do Campo de Espadarte, incluindo também a assinatura de contrato para a venda de óleo e gás pelo novo concessionário à Petrobras.
b - Histórico
45.	Historicamente, o Projeto Torres, que originalmente consistia apenas na alienação de 50% da participação detida no Campo de Tartaruga Verde (BM-C-36) , integrou a Carteira de Aquisições e Desinvestimentos em 2015. Posteriormente foi remodelado, com a inclusão de outros ativos, passando a ser nomeado Portfólio 1, o qual fez parte das exceções do Acórdão 442/2017-TCU-Plenário, de relatoria do Ministro José Múcio Monteiro, e, portanto, teve prosseguimento da fase em que se encontrava, sob regramento da nova Sistemática revisada à época. Nada obstante, acabou sendo encerrado devido à falha do potencial comprador em comprovar capacidade financeira. Em 18/1/2018, foi reincluído na carteira de Parcerias e Desinvestimentos (DIP A&D 13/2018) . O Projeto Torres 2, relativo ao Módulo III de Espadarte, foi incluído na carteira e incorporado ao Projeto Torres em 26/2/2018 (DIP A&D 61/2018) .
c- Desenvolvimento e estágio atual do processo conforme a Sistemática
46.	Os Portões 1 e 2 do projeto foram aprovados nos termos do DIP A&D 84/2018 - do qual constaram, como Anexos 1 e 2, o Relatório de Entrada e as Atas da Diretoria Executiva (DE) que evidenciam a inclusão dos ativos na carteira de desinvestimentos (Portão 0) . O Portão 3 foi aprovado nos termos do DIP A&D 208/2018; o Portão 4, do DIP A&D 327/2018; e o Portão 5, do DIP A&D 137/2019. Em 25/4/2019, a Petrobras disponibilizou no seu sítio eletrônico, seção de Relações com Investidores - Comunicados ao Mercado (https://www.investidorpetrobras.com.br/pt/resultados-e-comunicados/comunicados-ao-mercado) , comunicado relativo à assinatura de três contratos de compra e venda para alienação de ativos, dentre eles a "cessão de 50% dos direitos de exploração e produção do campo de Tartaruga Verde (concessão BM-C-36) e do Módulo III do campo de Espadarte para a Petronas Petroleo Brasil Ltda. (PPBL) , subsidiária da Petroliam Nasional Berhad (Petronas) . 
47.	Atualmente o projeto se encontra, portanto, na fase de fechamento (Fase 3 da Sistemática - Closing) , em cujo âmbito são tratados os ajustes necessários no Purchase and Sale Agreement (PSA) e outros documentos da transação, a serem firmados no Closing, bem como o atendimento das condições precedentes do projeto, como a aprovação pelo Conselho Administrativo de Defesa Econômica (Cade) e pela Agência Nacional de Petróleo, Gás Natural e Biocombustíveis (ANP) . O DIP PORTFOLIO 273/2019, de 13/12/2019, relatou o atendimento das condições precedentes e encaminhou à aprovação da DE diversas proposições relativas aos ajustes do PSA, indicando a iminência da conclusão do projeto.
d - Motivação estratégica
48.	Esse desinvestimento parcial tem como motivação estratégica o compartilhamento de riscos geológicos e de reservatório com o parceiro, bem como a antecipação de caixa, com consequente contribuição para desalavancagem da Petrobras no curto prazo. Adicionalmente, justificou-se a inclusão do Módulo III de Espadarte no projeto de desinvestimento por agregar valor devido à integração econômica e operacional entre os ativos (interligação do poço ESP-23 do Módulo III de Espadarte ao FPSO (Unidade flutuante de produção, armazenamento e transferência (em inglês Floating Production Storage and Offloading) da concessão de Tartaruga Verde) .
e - Relatório de Entrada - condições restritivas, riscos e outros aspectos preliminares
49.	As condições restritivas e riscos do negócio foram elencadas nos respectivos Relatórios de Entrada, e posteriormente tratados por meio da emissão de mapeamento de riscos, DIP RISCOS/RN/PADP 7/2018. Foram destacados os seguintes riscos (severidade alta e muito alta) : (i) não aprovação pela ANP da cisão de Espadarte; (ii) escoamento de gás; (iii) revisão do Plano de Desenvolvimento (PD) de Espadarte; (iv) perda de flexibilidade na realocação do FPSO. No mesmo DIP foi apresentada síntese das ações necessárias para tratamento desses riscos.
50.	O desinvestimento se alinha aos seguintes direcionadores estratégicos da Petrobras para o segmento de E&P: (i) priorizar desinvestimentos, avaliando a manutenção da operação, de ativos com projetos de produção padronizáveis e alinhados com a escala das operações, mas que demandam elevados investimentos no curto prazo; (ii) priorizar parcerias estratégicas para maximizar valor ou compartilhar risco em ativos relevantes ou adquirir conhecimentos estratégicos; e (iii) analisar desinvestimentos considerando sinergia com demais negócios da companhia, sem perda de materialidade, gerando antecipação de caixa.
f- Estimativa Preliminar de Valor
51.	A Estimativa Preliminar de Valor (EPV) , que constou do DIP CONTROLADORIA 31/2018, Anexo 9 do Relatório de Estruturação do Projeto Torres, apresentou os seguintes valores para os ativos, em cada um dos cenários do PNG 18-22 da Petrobras, considerada uma Taxa Mínima de Atratividade (TMA) real de 9,9% anuais (em US$ MM) : (i) Coral: US$ 465; (ii) Cardume: US$ 1.157; (iii) Correnteza: US$ 1.789. O Relatório de Estruturação constou como Anexo 12 do DIP A&D 84/2018.
52.	Foi apresentada, inicialmente, uma estimativa de desoneração de Capex (despesas de capital) de US$ 259 milhões (PNG 18-22) . Essa estimativa foi atualizada para US$ 319 milhões (PNG 19-23) e US$ 500 milhões (Capex total) na aprovação do Portão 5.
53.	A estimativa de impacto contábil e fiscal total da operação no resultado da Petrobras consolidado, também atualizada no Portão 5, indicou um ganho de R$ 1.618,03 milhões, com o pagamento de IRPJ/CSLL de R$ 1.185,18 milhões, na ausência de prejuízo fiscal acumulado, e de R$ 829,63 milhões, em caso de utilização de prejuízo fiscal acumulado.
g - Impactos do desinvestimento
54.	Os impactos estimados para a efetivação da transação (também atualizados consoante Portão 5) foram: (i) Reservas: redução das reservas 1P em 69 milhões de barris e 3P de 145 milhões de barris; (ii) Produção: redução da produção em cerca de 44 mil bpd em 2019 (média anual) ; (iii) Desoneração de custos: Capex 19-23, US$ 319 milhões; Capex total, US$ 500 milhões; Opex (custos operacionais) , US$ 143 milhões/ano; Abex (custos de abandono) , US$ 208 milhões; (iv) Redução de emissões de CO2: como o campo de Tartaruga Verde tem intensidade de carbono de 10 kg CO2e/boe (CO2 equivalente/boe) , inferior à média atual dos ativos, de 17 kg CO2e/boe, o desinvestimento afetará adversamente a intensidade de carbono média da companhia.
55.	Como possível impacto do desinvestimento no PNG, além da desoneração de Capex, o DIP A&D 84/2018 apontou a redução na produção média de óleo e gás natural liquefeito (GNL) de 31 mbpd, caracterizando pequena variação no nível de produção, sem impacto significativo em outros negócios da companhia. A análise estratégica concluiu que o impacto no portfólio da Petrobras é neutro.
56.	Quanto aos ativos e passivos não operacionais (trabalhistas, ambientais, tributários, multas, litígios, financeiros) , o DIP A&D 84/2018 destacou que foram identificados R$ 88,2 milhões de provisões relacionadas a passivos trabalhistas. Há multa de conteúdo local referente à fase exploratória provisionada no valor de R$ 15,6 milhões, e um potencial de multa referente à fase de desenvolvimento da produção de até US$ 435 milhões (relacionados à concessão BM-C-36) . O referido documento consignou expectativa de alteração positiva desse cenário, diante da revisão da política de conteúdo local pela ANP, e ressaltou que a definição da responsabilidade por tais custos pode ser ajustada no Farm Out Agreement do Projeto Torres.
h - Assessor Financeiro
57.	O assessor financeiro contratado para o Projeto Torres foi o Bank of America Merrill Lynch Banco Múltiplo S.A. (BAML) .
i- Critérios de Seleção de Potenciais Compradores
58.	Foram definidos os seguintes critérios para seleção de potenciais interessados: (i) qualificação como "não operador" pela ANP, no mínimo; (ii) patrimônio líquido de R$ 152 milhões; (iii) empresas com suporte de fundo de investimento sob condição de apresentar carta do parceiro atestando o financiamento, e declaração de que o parceiro administra pelo menos US$ 1 bilhão em ativos. Sob esses critérios, o assessor financeiro listou 53 empresas. Após o screening de conformidade e de grau de risco de integridade (GRI) , a lista final ficou em 51 empresas, para as quais foi enviado o Teaser. Destacou-se, ademais, que qualquer empresa que atendesse aos critérios poderia também participar do processo, manifestando interesse até dez dias da publicação do Teaser.
59.	Definiu-se, ainda, que a formação de consórcio seria aceita considerando 20% de participação mínima no total do campo.
j - Realização de Fase Não Vinculante e Classificação para Fase Vinculante
60.	A realização de etapa não-vinculante ficou condicionada à existência de mais de doze interessadas assinando o Acordo de Confidencialidade; havendo etapa não-vinculante, classificar-se-iam para a etapa vinculante as oito melhores ofertas, desde que as propostas fossem de valor igual ou superior a avaliação do Relatório Interno Preliminar de Avaliação Econômico-Financeira (RIPAEF) no cenário Coral (conservador) . A definição da melhor proposta deveria seguir a classificação por valor, com análise e valoração das marcações realizadas pelo potencial comprador no SPA (Sale and Purchase Agreement) .
k - Relatório Interno Preliminar de Avaliação Econômico-Financeira
61.	O RIPAEF na Visão Vendedor, constante do DIP CONTROLADORIA 105/2018, apresentou os seguintes valores (Equity Value para a participação de 50%) para os ativos, em cada um dos cenários do PNG 18-22 da Petrobras, considerando o caso PNG e uma Taxa Mínima de Atratividade (TMA) real de 9,9% anuais (em US$ MM) : (i) Coral: US$ 827; (ii) Cardume: US$ 1.584; (iii) Correnteza: US$ 2.305. Considerada a mesma TMA, mas aplicados parâmetros mais específicos ao caso Proposto, obteve-se os seguintes valores (em US$ MM) : (i) Coral: US$ 746; (ii) Cardume: US$ 1.666; (iii) Correnteza: US$ 2.542.
l - Ofertas Não-vinculantes
62.	Consoante o Relatório da Comissão de Alienação acerca da classificação das ofertas não vinculantes, Anexo 2 do DIP A&D 208/2018, foram recebidas quatro ofertas não-vinculantes, a seguir ordenadas por valor (em US$ MM) : (i) PetroAtlantic, US$ 1.736; (ii) Petronas, US$ 1.502; (iii) DEA/CEPSA, US$ 1.300; (iv) Ouro Preto, US$ 680. As propostas foram comparadas com o valor de avaliação no cenário Coral, caso Proposto, do RIPAEF, passando as três primeiras para a fase seguinte (vinculante) .
63.	Os critérios definidos para aceitação e classificação de ofertas na fase vinculante: classificação por valor, tendo como mínimo o valor de avaliação do Relatório Interno de Avaliação Econômico-Financeira (RIAEF) no cenário Coral, e demonstração de capacidade financeira.
m - Relatório Interno de Avaliação Econômico-Financeira
64.	O RIAEF, Visão Vendedor (Petrobras) , constante do DIP CONTROLADORIA 174/2018, apresentou os seguintes valores (Equity Value) para os ativos do Projeto Torres, em cada um dos cenários do PNG 19-23 da Petrobras, considerando o caso PNG e uma Taxa Mínima de Atratividade (TMA) real de 11,0% anuais (em US$ MM) : (i) Coral: US$ 550; (ii) Cardume: US$ 1.353; (iii) Correnteza: US$ 2.187. Considerada a mesma TMA, mas aplicados parâmetros mais específicos ao caso Proposto, obteve-se os seguintes valores (em US$ MM) : (i) Coral: US$ 745; (ii) Cardume: US$ 1.512; (iii) Correnteza: US$ 2.393.
n - Avaliações Externas
65.	O Relatório Externo de Avaliação Econômico-Financeira com Visão Comprador (Mercado) , elaborado pelo assessor financeiro contratado para o projeto (BAML) apresentou, para os ativos, os valores (Equity Value) - obtidos pelo método do fluxo de caixa descontado, considerado pelo BAML o mais apropriado ao caso - de US$ 961 milhões (cenário conservador - óleo a US$ 60/barril e taxa de desconto de 11,3% anuais) e US$ 1.265 milhões (cenário otimista -  óleo a US$ 70/barril e taxa de desconto de 9,5%) . Foi traçado ainda um cenário otimista adicional (com preços de petróleo de US$ 80 por barril no longo prazo e taxa de desconto de 10,4%) , cujo equity value resultou US$ 1.595 milhões. Para efeito de comparação, a análise do BAML também apresentou resultados advindos da avaliação por múltiplos, por duas metodologias, e pela técnica de transações anteriores, apesar de considerá-las menos relevantes/adequadas para o Projeto Torres. 
66.	Adicionalmente, a consultoria Wood Mackenzie emitiu uma avaliação econômica independente dos ativos (Visão Comprador) , apresentando uma faixa de valor de US$ 1.300 milhões a US$ 1.700 milhões.
o - Propostas Vinculantes
67.	Foram apresentadas duas Propostas Vinculantes, assim classificadas: (i) proposta da empresa Petronas, no valor de US$ 1.293,50 milhões; (ii) proposta do consórcio CEPSA/Ecopetrol, no valor de US$ 1.250,00 milhões. 
68.	A diferença entre as propostas recebidas foi de apenas 3,4% e, segundo o item 6.10.4 da Sistemática de Desinvestimentos da Petrobrás, caso a diferença entre o valor das Propostas Vinculantes recebidas seja de até 10%, a Comissão de Alienação em conjunto com o Assessor Financeiro poderia solicitar nova rodada de Propostas Vinculantes (rebid) aos Potenciais Compradores. 
69.	Nada obstante, o Assessor Financeiro recomendou iniciar negociação com a empresa Petronas, sem a realização do rebid, ressaltando que a proposta dessa empresa era economicamente mais alta, e considerando que a proposta do consórcio CEPSA/Ecopetrol agregaria risco pelas seguintes razões: (i) haveria a necessidade de aprovações de duas partes para realização do Closing; (ii) a CEPSA ainda requeria aprovação do seu Conselho de Administração para a oferta vinculante; (iii) a CEPSA iniciou em 2018 um processo de Initial Public Offering (IPO) que foi interrompido em função das condições de mercado, sendo que uma eventual retomada deste processo pode trazer riscos ao Closing em função de possíveis alterações estratégicas da empresa; (iv) a Petronas poderia desviar sua atenção para outra aquisição, caso não houvesse imediato início das negociações.
p - Seleção de Proposta para Fase de Negociação
70.	A Comissão de Alienação acolheu a recomendação do BAML, considerando, ainda, que: (i) seria inviável a manutenção da Ecopetrol em caso de desistência da CEPSA (vez que aquela não poderia participar sozinha, pelas regras da sistemática) ; (ii) as quedas do preço do Petróleo ocorridas nos meses de outubro e novembro de 2018, imediatamente antes do recebimento das ofertas vinculantes, poderiam impactar a atratividade do ativo; (iii) a negociação contratual com a Petronas seria mais simples do que com o Consórcio formado por duas empresas; (iv) a provável dificuldade que as empresas participantes teriam para ressubmeter ofertas em um prazo curto, dado que são todas empresas de controle estatal, que possuem longo prazo para aprovações internas, o que poderia impactar no prazo do processo e aumentar o risco de desistência de uma das participantes; (v) já houve duas tentativas anteriores de venda do BM-C-36, tendo ambas fracassado por falta de interesse do mercado e restrições judiciais; e (vi) em caso de alteração de escopo durante a fase de negociação, haveria ainda a possibilidade de bid final.
71.	O parecer jurídico que analisou a minuta contratual (Purchase and Sale Agreement - PSA) concluiu não haver óbices legais aos termos postos no referido instrumento. As análises contábil e tributária, de finanças, e de riscos também não indicaram óbices ao prosseguimento da transação.
q - Tratamento de Riscos 
72.	O Mapa de Riscos final do projeto, emitido no DIP RISCOS/RN/PADP 9/2019, demonstrou que a gestão de riscos foi realizada ao longo do projeto de desinvestimento, destacando que, das quinze ameaças iniciais, treze foram tratadas, uma se materializou, e uma foi mitigada. Consignou, ademais, que a oportunidade mapeada foi explorada ao longo do projeto. Quanto ao risco que se materializou (não aprovação pela ANP da cisão de Espadarte) , asseverou-se não ter impactado o projeto, vez que as áreas dos Módulos I e II estão em processo de devolução com a ANP. O risco mitigado (perda de flexibilidade do FPSO) teve sua severidade reduzida para média com as tratativas realizadas durante o processo. Diante disso, considerou-se que a gestão de riscos ao longo do processo foi efetiva.
r - Fairness Opinion
73.	Foi contratada a emissão de fairness opinion junto a duas instituições financeiras independentes: Crédit Agricole e BR Partners. O Crédit Agricole considerou taxa de desconto de 13,9% anuais (variando em 1% para mais ou para menos) e cenários de preço do petróleo em US$ 60 e US$ 65 o barril, resultando a avaliação dos ativos na faixa de US$ 1.140 milhões a US$ 1.328 milhões. O BR Partners considerou taxas de desconto de 9,1%, 9,6% e 10,1%, bem como variações de 10% (para mais ou menos) na curva de preço do petróleo tipo Brent, resultando a avaliação dos ativos na faixa de US$ 1.027 milhões a US$ 1.648 milhões (valor base de US$ 1.332 milhões) . Ambas as instituições concluíram que, do ponto de vista financeiro, é justo o valor a ser recebido pela Petrobras na transação.
s - Conformidade
74.	O parecer da Conformidade, constante do DIP DGC 21/2019, Anexo 6 do DIP A&D 137/2019, concluiu, sem condicionantes, pela conformidade da proposição (Portão 5) a ser submetida à aprovação da DE. Destacou como ponto de atenção o fato de a empresa Petronas possuir Grau de Risco de Conformidade (GRI) "Alto", orientando quanto a medidas de diligência cabíveis até e após o Closing. O DIP A&D 137/2019 ponderou, sobre o ponto, que eventuais riscos advindos desse fato são mitigados pelas características do negócio (Petrobras continuará operadora dos campos) e pelas cláusulas protetivas dos contratos. Constou, em seção própria do DIP, a análise do Grau de Risco de Integridade, com as medidas adotadas para tratamento.
t - Análise da Assimetria de Valor
75.	O referido DIP de Portão 5 apresentou comparação entre as ofertas e a avaliação econômica interna da Petrobras, bem como em relação às avaliações econômicas de terceiros, recebidas como parte das fairness opinions e do Valuation Report da WoodMac. Observou-se que a oferta da empresa Petronas ficou abaixo, porém próxima, da avaliação interna nos casos PNG 19-23 e Proposto, para o cenário Cardume (intermediário) , e superior ao cenário Coral (mínimo) , bem como dentro da faixa de valor indicado pelos emissores das fairness opinion e pelo Assessor Financeiro. A oferta ficou ligeiramente abaixo do limite inferior da faixa de valor apresentada no valuation da WoodMac.
76.	A Comissão de Alienação promoveu análises para melhor compreender as diferenças de visão de valor entre a avaliação interna e as ofertas, considerando (i) impacto dos serviços relacionados à PB-LOG, (ii) premissas de preço de petróleo) e (iii) escopo firme versus escopo ainda não aprovado. Destacou, como possíveis razões: (i) assimetria de valor pelo incremento de custos dos contratos negociados com a PB-LOG, que representam uma redução no valor do ativo da ordem de US$ 248 milhões (considerando o Caso Proposto; valor não estava contemplado na avaliação interna) ; (ii) percepção de valor relacionado a escopo de trabalho ainda pendente de aprovações da Petrobras e da ANP, caso de dois poços adicionais em Tartaruga Verde e do plano de desenvolvimento do Módulo III de Espadarte.
77.	De acordo com a análise complementar ao RIAEF (DIP CONTROLADORIA 179/2018) , elaborada por solicitação da Comissão de Alienação, o contrato com a PB-LOG não foi, de fato, refletido no Equity Value, mas o correspondente custo, que representa ganho para o sistema Petrobras, reduz o valor do ativo na visão comprador.
78.	A contratação da PB-LOG (serviços de logística, poços, atividades submarinas) pelo consórcio a ser formado com a compradora se apresentou, desde o início, como uma das condições do negócio, colocada com o objetivo de mitigar riscos e com prováveis ganhos para o sistema Petrobras. Essa contratação foi planejada para ser concluída antes do início da fase vinculante, mas atrasou e sequer foi iniciada antes do recebimento das ofertas vinculantes. Foi disponibilizada aos potenciais compradores apenas uma estimativa do incremento de custos referente ao contrato.
79.	Concluída em março/2019, a contratação resultou em custos mais elevados que os previstos (aproximadamente US$ 50 MM a mais, para toda vida útil do ativo, considerando 50% de participação) . O valor estimado a ser capturado pela Petrobras ante a contratação da PB-LOG seria da ordem de US$ 103 MM. Esse valor, que tem impacto positivo para o sistema Petrobras, reduz o Equity Value na mesma medida.
80.	Por fim, os valores da contratação da PB-LOG foram aceitos pela Petronas sem alteração de proposta (provavelmente, portanto, já estavam considerados no seu valuation de comprador, com alguma margem de segurança) .
81.	O DIP de Portão 5 apresenta, ao fim, a seguinte conclusão:
114.1. A transação é atrativa para a Petrobras pois:
 (i) o valor recebido está na faixa de valor esperado para esse ativo conforme análise econômica apresentada no item 99 deste DIP.
 (ii) a transação foi considerada justa para três reconhecidas instituições financeiras: Bank of America, Crédit Agricole e BR Partners, conforme apresentado no item J deste DIP.
 (iii) a entrada de caixa irá contribuir com a desalavancagem e redução da dívida da Petrobras com um ganho indireto de redução do pagamento de juros e uma eventual melhoria do rating da Petrobras.
114.2. A parceria com a Petronas, que é uma empresa de porte comparável à Petrobras, dá segurança em relação ao cumprimento das obrigações da futura parceria, conforme previsto nos JOAs.
114.3. Essa parceria pode abrir novas oportunidades para a Petrobras, notadamente no segmento de gás e GNL em que a Petronas tem forte posição.
114.4. Essa parceria inicia a participação de mais uma importante empresa no segmento de E&P no Brasil, aumentando o rol de potenciais parceiros da Petrobras em outros projetos e futuros bid rounds.
u - Closing
82.	 No âmbito das providências relativas ao Closing, foi emitido, em 13/12/2019, o DIP PORTFOLIO 273/2019, por meio do qual é relatado o andamento da satisfação das condições precedentes, como a aprovação da operação pelo Cade, ocorrida em 12/7/2019, e a aprovação da cessão dos ativos, pela ANP, com expectativa de aprovação em dezembro/2019. O documento também levou à apreciação da DE algumas proposições relativas a ajustes necessários no PSA e demais documentos relativos ao fechamento (Closing Agreements) , a indicar a proximidade da conclusão do projeto.
v - Análise
83.	Verifica-se, do exame da documentação apresentada quanto ao Projeto Torres até o Portão 5, que a condução do processo teve adequado grau de aderência aos procedimentos ditados pela Sistemática para Desinvestimentos de Ativos e Empresas do Sistema Petrobras.  
84.	No que tange aos aspectos materiais do desinvestimento, destacou-se o fato de o valor de venda ter ficado um pouco abaixo do valor da avaliação interna no cenário médio (Cardume) . Nada obstante, a Petrobras examinou as possíveis causas de assimetria de valor entre as visões vendedor e comprador, denotando plausível e razoável a diferença constatada. 
85.	Assim, quanto aos aspectos analisados e ora relatados do processo de desinvestimento denominado Projeto Torres, tendo por lastro a documentação apresentada até o momento, não foram identificados riscos que recomendem, por ora, outras ações de controle.
v.2 - PROJETO LAGUNA 2
a - Descrição do ativo
86.	O projeto Laguna 2 trata da alienação total da Liquigás Distribuidora S.A. (Liquigás) .
87.	A Liquigás atua no envasamento, distribuição e comercialização de gás liquefeito de petróleo (GLP) no Brasil. A Companhia possui uma participação de mercado de 22% no mercado envasado (consumidores domésticos) e de 18% no mercado a granel (indústrias, estabelecimentos comerciais, hospitais, etc.) , valores de setembro de 2018.
88.	Ademais, a empresa possui uma infraestrutura logística com 23 centros operacionais, dezesseis armazéns, uma instalação de armazenamento rodoviário/ferroviário e base de carregamento, serviço contratado em sete fábricas de envasamento terceirizadas e dois operadores logísticos. Conta, ainda, com mais de 4.800 distribuidores próprios, que atendem cerca de 35 milhões de consumidores residenciais por mês. 
b - Histórico
89.	Houve tentativa anterior de alienação de 100% da Liquigás, por meio do projeto Laguna. Entretanto, o Cade vetou a aquisição da empresa pela Ultragaz, entendendo que a concentração no setor derivada da operação representaria sério risco concorrencial no mercado de GLP (DIP 121/2018) .
90.	Como consequência da decisão do Cade, a Liquigás seguiu como subsidiária integral da Petrobras e continuou na carteira de desinvestimentos da Petrobras, como projeto Laguna 2.
91.	Na primeira tentativa de alienação da Liquigás, por meio do projeto Laguna, as negociações resultaram em uma oferta de aquisição de 100% da empresa pela Ultragaz no valor de R$ 2,66 bilhões.
92.	Ressalta-se que o valor ofertado pela Ultragaz foi cerca de 30% superior às demais propostas quando considerada a correção do preço de aquisição pelo Certificado de Depósito Interbancário (CDI) .
c- Desenvolvimento e estágio atual do processo conforme a Sistemática
93.	O Portão 1 do projeto foi aprovado nos termos do DIP A&D 	121/2018, em 17/5/2018. O Portão 2 foi aprovado nos termos do DIP A&D 	104/2019, em 28/3/2019. O Portão 3 foi aprovado nos termos do DIP PORTFÓLIO 50/2019, em 8/4/2019. O Portão 4 foi aprovado nos termos do DIP PORTFÓLIO 136/2019, em 23/8/2019 e o Portão 5 foi aprovado nos termos do DIP PORTFOLIO 230/2019, em 11/11/2019.
94.	Atualmente, o projeto se encontra com o Portão 5 aprovado e a previsão é de que o closing da operação se efetive no terceiro trimestre de 2020.
d - Motivação estratégica
95.	As motivações declaradas pela Petrobras para esse desinvestimento foram:
i)	Ausência de sinergias estrategicamente relevantes;
ii)	Condições mercadológicas e financeiras favoráveis da subsidiária;
iii)	Liquidez do ativo; e
iv)	Necessidade de geração de caixa da Petrobras.
e - Estimativa Preliminar de Valor
96.	A Estimativa Preliminar de Valor apontou um valor em um intervalo de R$ 1.232 a R$ 2.177 milhões.
f - Impactos do desinvestimento
97.	Segundo o Relatório de Estruturação, considerando o horizonte de cinco anos do PNG 2018-2022, a alienação total do ativo e a previsão de closing para o final de 2019, a desoneração de gastos operacionais gerenciáveis (GOG) poderia ser de US$ 2.694 milhões. Já a desoneração de capex para o período poderia ser de US$ 87,3 milhões.
98.	Além disso, a Liquigás tem projeção de pagamento de R$ 660 milhões em dividendos para o horizonte de cinco anos do PNG, não havendo, portanto, previsão de aporte de capital pela Petrobras na subsidiária. Com a alienação, os dividendos não serão mais pagos para a Petrobras.
g - Assessor Financeiro
99.	O assessor financeiro contratado para o Projeto Laguna 2 foi o Banco Santander.
h - Critérios de Seleção de Potenciais Compradores
100.	A Comissão de Alienação definiu os critérios para investidores estratégicos e financeiros receberem o teaser e participarem do processo.
101.	Os investidores estratégicos interessados em participar do processo deveriam atuar no segmento de distribuição de GLP, distribuição de combustíveis, trading de GLP ou trading de combustíveis e apresentar, individualmente, receita bruta acima de US$ 100 milhões em 2018.
102.	Já os investidores financeiros interessados deveriam ter feito pelo menos um investimento no setor de petróleo e gás, trading ou infraestrutura logística nos últimos dez anos e possuir ativos sob sua administração ou gestão de pelo menos US$ 1 bilhão.
103.	A fim de evitar nova reprovação da alienação do ativo pelo Cade, a Comissão de Alienação definiu que empresas já atuantes no mercado nacional de distribuição de GLP com mais de 10% de participação de mercado só poderiam enviar proposta como parte de um grupo ofertante e não poderiam adquirir individualmente parcela superior a 40% do volume total de vendas da Liquigás.
104.	Com o objetivo de proporcionar maior competitividade ao projeto, a Comissão permitiu apresentação de ofertas conjuntas por grupos que poderiam ser criados ou alterados em qualquer fase do projeto, desde que respeitados os critérios definidos.
105.	Considerando os critérios definidos, a Petrobras identificou 86 potenciais compradores.
i - Relatório Interno Preliminar de Avaliação Econômico-Financeira
106.	 O RIPAEF na Visão Vendedor, constante do DIP CONTROLADORIA 106/2019, estimou o EV, considerando a TMA real de 8,5% a.a. em R$ 1.985 milhões.
j - Ofertas Não-vinculantes
107.	Observando os critérios de seleção aprovados pela DE, realizou-se a etapa de ofertas não-vinculantes. No total, 23 empresas assinaram o Non Disclosure Agreement (NDA) e, dessas, dezesseis assinaram o compliance certificate (CC) , tornando-se aptas a apresentarem ofertas não-vinculantes.
108.	A Petrobras recebeu oito ofertas não-vinculantes. Dessas, sete cumpriram todos os critérios estabelecidos. Como se definiu um limite de classificação de cinco propostas, as propostas apresentadas pela Copec e pelo consórcio formado por Consigaz e Ultragaz não passaram para a próxima fase.
109.	As propostas não-vinculantes recebidas foram:
i)	Copagaz + Itausa: R$ 2.431 milhões; 
ii)	Mubadala: R$ 2.200 milhões; 
iii)	Advent: R$ 2.100 milhões; 
iv)	GP Invesments + Supergasbras: R$ 2.011 milhões;
v)	CVC: R$ 2.011 milhões; 
vi)	Warburg Pincus: R$ 1.711,7 milhões; 
vii)	COPEC: R$ 1.636,6 milhões; 
viii)	Consigaz + Ultragaz: R$ 1.623,7 milhões.
110.	Foram definidos os seguintes critérios para classificação à fase vinculante:
1.1	Propostas com no mínimo 80% do valor do menor cenário da avaliação econômica interna;
2.1	Propostas que não atingirem o mínimo de 80% (item anterior) , mas que apresentem uma diferença de até 5% da menor proposta que atingiu o critério.
3.1	Classificação de no máximo cinco ofertas que atendam aos critérios anteriores.
k - Relatório Interno de Avaliação Econômico-Financeira
111.	No Relatório Interno de Avaliação Econômico-Financeira elaborado por DESEMPENHO previamente ao recebimento das propostas vinculantes, considerando os cenários analisados e as sensibilidades à TMA, os valores variam de R$ 1.232 a R$ 2.177 milhões.
l - Avaliações Externas
112.	O Relatório de Avaliação Econômico-Financeira elaborado pelo Santander previamente ao recebimento das propostas vinculantes resultou em um intervalo de avaliação entre R$ 1,94 bilhão e R$ 2,13 bilhões.
m - Propostas Vinculantes
113.	Foram recebidas apenas três ofertas vinculantes:
1.1	Copagaz + Nacional: R$ 3,5 bilhões; 
2.1	Mubadala: R$ 2,05 bilhões; 
3.1	GP Invesments + Consigaz: R$ 2,4 bilhões.
114.	A Comissão de Alienação verificou que as três propostas estavam acima do pior cenário da Avaliação Econômica Interna (RIAEF) .
115.	Após análise das propostas, aprovou-se o início das negociações do SPA e seus anexos com o grupo composto por Copagaz e Nacional Gás. 
116.	Cumpre ressaltar que a proposta vencedora cumpriu o requisito estabelecido pela Petrobras, segundo o qual, distribuidoras que tenham mais de 10% de market share só poderiam enviar proposta como parte de um grupo ofertante, e não deveriam adquirir individualmente parcela superior a 30% do volume atual de vendas da Liquigás.
117.	Após a conclusão das negociações, a Comissão de Alienação ratificou que houve mudanças materiais em relação à minuta original disponibilizada aos potenciais compradores, ensejando a realização do bid final, conforme previsto no item 6.11.3 da Sistemática.
118.	O único critério para determinação da oferta vencedora do bid final foi o preço de aquisição (data base dezembro de 2018) , não havendo nenhum outro elemento a ser avaliado, a não ser a conformidade dos dados apresentados pelos ofertantes em relação aos requisitos estabelecidos na Process Letter.
119.	A Comissão de Alienação verificou o recebimento de apenas uma proposta no bid final, enviada pelo grupo liderado pela Copagaz, no valor nominal de R$ 3.712,52 milhões. Ressalta-se que a proposta feita pelo grupo foi R$ 175 milhões superior ao valor da proposta ofertada na fase vinculante pelo mesmo grupo.
n - Tratamento de Riscos 
120.	O Relatório de Estruturação apresentou o mapa de riscos, em que se identificou seis riscos. Desses riscos, três foram classificados com severidade muito alta e três com severidade alta.
121.	Os riscos identificados foram: (i) não aprovação do Cade; (ii) propostas abaixo do valuation; (iii) atraso no cronograma devido à avaliação do Cade; (iv) atraso no cronograma devido à execução do projeto; (v) instabilidade do mercado devido às incertezas políticas e econômicas; (vi) impacto no valor das ações da Petrobras.
122.	De acordo com a Petrobras, os riscos foram tratados e mitigados na elaboração dos critérios de seleção dos potenciais compradores submetidos à Diretoria Executiva no Portão 2. 
p - Análise
123.	Verifica-se, do exame da documentação apresentada quanto ao Projeto Laguna 2 até o Portão 5, que a condução do processo teve adequado grau de aderência aos procedimentos ditados pela Sistemática para Desinvestimentos de Ativos e Empresas do Sistema Petrobras.  
124.	Assim, quanto aos aspectos analisados e ora relatados do processo de desinvestimento denominado Projeto Laguna 2, tendo por lastro a documentação apresentada até o momento, não foram identificados riscos que recomendem, por ora, outras ações de controle.
125.	Ressalta-se que o negócio, que havia sido fechado em novembro de 2016 por R$ 2,8 bilhões foi cancelado e, em março de 2018, a Ultragaz pagou R$ 286,2 milhões à Petrobras a título de multa, além de que no projeto Laguna 2 o valor ofertado pelo ativo à Petrobras foi de R$ 3,5 bilhões. 
v.3 - PROJETO MARFIM
a - Descrição dos ativos
126.	O Projeto Marfim tem como objeto a alienação da totalidade da participação da Petrobras International Braspetro B. V. (PIB-BV) na Petrobras Oil & Gas B. V. (PO&G-BV) . Referido ativo tem implicado o recebimento de dividendos pela PIB-BV (US$ 250 milhões no exercício financeiro de 2018, até 11/12/2018) . Os ativos estão localizados na Nigéria e materializam-se em participações em E&P dos Blocos OML 127 (Agbami) e OML 130 (Akpo, Egina, Preowei e Egina Sul) .
127.	A PO&G-BV é, portanto, uma joint venture formada pela Petrobras (50%) , BTG Pactual E&P B.V. (40%) e Helios Investment Partners (10%) .
b - Histórico
128.	O empreendimento constitui-se em joint venture realizada por meio da Petrobras Oil & Gás BV (PO&G-BV) , empresa criada em 4/7/2005, com sede em Rotterdam na Holanda. Essa Empresa passou por uma reorganização societária e os ativos, relacionados abaixo, foram concentradas na PO&G- BV:
- Bloco OML 130 - onde estão localizados o campo de Akpo - em produção desde março de 2009) e o campo de Egina (em produção desde dezembro de 2018. Este bloco é operado pela Total e a PO&G-BV tem participação de 16%; e
- Bloco OML 127 - onde está localizado o campo de Agbami - em produção desde julho de 2008. O bloco é operado pela Chevron e a PO&G-BV tem participação de 8%. 
129.	O Projeto foi, num primeiro momento, incluído na carteira de desinvestimentos da Petrobras em 10/5/2016. Entretanto, em 15/3/2017, o Tribunal de Contas da União, por meio do Acórdão 422/2017-TCU-Plenário, de relatoria do Ministro José Mucio Monteiro, determinou à Petrobras que aplicasse aos projetos de desinvestimento, a versão da sistemática aprovada pela Diretoria Executiva por meio da Ata 5.345, item único, pauta 85, de 23/1/2017, reiniciando, com efeito, todos os projetos cujos contratos de compra e venda não tivessem sido firmados.
130.	Devido a essa decisão do TCU, o projeto original foi dado por concluso pela Diretoria Executiva da Petrobras, tendo sido reincluído na carteira de desinvestimento em 27/4/2017.
131.	De salientar, que o BTG, em 23/7/2018, o qual inicialmente aquiescera participar da venda na modalidade conjunta, retirou-se das tratativas para realizar a transação na modalidade single sale, nos termos de proposta apresentada por terceiro (a Schubert) , não participante do processo até então conduzido. Com efeito, em 24/7/2018, o Consórcio Verdi ratificou seu interesse na aquisição dos 50% remanescentes da joint venture da Petrobras.
c- Desenvolvimento e estágio atual do processo conforme a Sistemática
132.	Os Portões 1 (estruturação do Projeto) e 2 (critérios de seleção de Potenciais Compradores, lista de Potenciais interessados e critérios objetivos para aceitação e classificação das propostas não vinculantes) do projeto foram aprovados nos termos do DIP A&D 353/2017 e por força da Ata DE 5.412, item 10, Pauta 922 - do qual constaram, respectivamente, como Anexos 11 e 8 daquele DIP, o Relatório de Entrada e as Ata 5.387, pauta única, da Diretoria Executiva (DE) que evidenciam a inclusão dos ativos na carteira de desinvestimentos (Portão 0) . O Portão 3 (classificação das ofertas não vinculantes e passagem à fase de ofertas vinculantes) foi aprovado nos termos do DIP A&D 60/2018, de 1º/3/2018; o Portão 4, do DIP A&D 138/2018, de 23/5/2018; e o Portão 5, do DIP A&D 257/2018, de 22/10/2018. No entanto, segundo o descrito pelo Parecer CONF/GIC/CPRES P4757339, datado de 29/10/2019, sucedeu-se a desistência de empresa componente do consórcio adquirente entre a assinatura do SPA e o closing da operação. Isto posto, foi necessária a formulação de aditivo ao SPA mantendo à alienação a Petrovida Holding B. V., considerando sua nova composição e a saída da Vitol e da Delonex. Atualmente, por decorrência disso, o projeto se encontra, na iminência da fase de fechamento (Fase 3 da Sistemática - Closing) . 
d - Motivação estratégica
133.	O desinvestimento dirige-se a contribuir com operações de reestruturação de negócios, de mobilização de ativos e desinvestimentos previstos no então vigente PNG 2017-2021, em linha com estratégia prevista no Plano Estratégico vigente da Companhia, no sentido de "atuar com ênfase em parcerias e desinvestimentos como elementos chaves para a geração de valor". Ainda segundo o DIP A&D 353/2017, de 26/10/2017, parágrafos 45 a 48, a alienação gerará valor para o Sistema Petrobras em vista da contrapartida financeira para a Companhia, com o ingresso de caixa, contribuindo para a redução da dívida líquida e da alavancagem financeira. Os blocos em produção caracterizam-se pela qualidade do óleo e tamanho das reservas. Conclui, pontuando que a saída da Petrobras das atividades naquele continente propiciará o foco nos ativos do Brasil, máxime no pré-sal.   
e - Relatório de Entrada - condições restritivas, riscos e outros aspectos preliminares
134.	As condições restritivas e riscos do negócio foram elencadas no Relatório de Entrada, e, posteriormente, tratados por meio da emissão de mapeamento de riscos, atualizados na forma do DIP RISCOS/RN 85/2019. Foram destacados os seguintes riscos originais: i) Não aprovação da transação pelo Ministério do Petróleo da Nigéria; ii) Fee/Premium ao Ministério; iii) não obtenção do waiver dos bancos no Reserve Based Lending (RBL) ; iv) Nova política de Hedge.  Em acréscimo, a nova avaliação acrescentou os seguintes riscos - em caso da negativa de conclusão do projeto Marfim: v) Limitação da produção de Egina; vi) Aumento do bônus para renovação das concessões; e viii) Aumento nas alíquotas de royalties. O Tratamento aos riscos apontados é descrito no item próprio do documento referido. 
135.	As condições restritivas, mantidas ao longo do procedimento, encontram-se enumeradas no item 5 do Relatório de Entrada, a saber: aprovações necessárias - direitos de preferência na venda nos JOA dos blocos OML 127 e 130; na venda das empresas PEN e PBN, poderá ser imposta taxa entre 1 e 5% do valor da transação; quanto ao prazo das concessões envolvidas, os blocos OML 127 e 130 expiram em 2024 e 2025, respectivamente; por derradeiro, noticiou-se que a PO&G-BV estaria exposta a passivos legais da ordem US$ 427 milhões (Nigéria, Angola e Tanzânia) ; a  PO&G-BV foi citada em class action Fundação Holandesa movida naquele Reino; impacto no mecanismo de financiamento atual da PO&G-BV, a qual depende de waiver de credores; há ainda ativos exploratórios - upsides em OML 127 e 130; comercialização futura de gás natural, estimada para 2019, em Akpo e Egina.
f- Estimativa Preliminar de Valor
136.	A Estimativa Preliminar de Valor (EPV) , que constou do DIP CONTROLADORIA 165/2017, datado de 19/9/2017, Anexo 20 do Relatório de Estruturação do Projeto Marfim, apresentou os seguintes valores para os ativos, em cada um dos cenários do PNG 2017-2021 da Petrobras, considerada uma Taxa Mínima de Atratividade (TMA) nominal de 14,5 % a.a. (em MM US$) : (i) Coral: US$) 1.189,00; (ii) Cardume: US$) 1.815,00; (iii) Correnteza: US$) 2.472,00. O Relatório de Estruturação constou como Anexo 5 do DIP A&D 353/2017.
137.	Não há impacto em termos de estimativa de desoneração de Capex (despesas de capital) , posto que os projetos da PO&G-BV não serem consolidados na Petrobras, conforme subitem 11.2 do Relatório de Estruturação.
138.	A estimativa de impacto contábil, e em conformidade às estimativas lançadas no Relatório de Estruturação, estariam, em 30/6/2017, subitem 11.4.2 do Relatório de Estruturação, entre uma perda de US$ 46 milhões e um ganho de US$ 155 milhões (cenário Cardume) . Acerca do impacto fiscal da operação no resultado da Petrobras consolidado, indicou-se que a operação será neutra, haja vista que: na Holanda, não estará sujeita à tributação; na Nigéria, idem; no Brasil, em decorrência do prejuízo contábil acumulado - Lei 12.973/2014, o lucro ou rendimento auferido de operação no exterior também não será tributado.
g - Impactos do desinvestimento
139.	Os impactos estimados para a efetivação da transação no Relatório de Estruturação foram: (i) Reservas: não há, pois que creditado a terceiros; (ii) Produção: redução da produção em cerca de 32,1 mil bbl/dia (média 2019-2021) ; (iii) Desoneração de custos: não há; Opex, não há; Abex, não há; (iv) Redução de emissões de CO2: não há, pois é creditado ou debitado à terceira empresa.
140.	Como possível impacto do desinvestimento no PNG, também não há. A análise é de concluir que o impacto da eventual alienação no portfólio da Petrobras será neutro.
141.	Quanto aos ativos e passivos não operacionais (trabalhistas, ambientais, tributários, multas, litígios, financeiros) , de igual modo, e pelas mesmas razões, não haverá impacto direto à Companhia. 
h - Assessor Financeiro
142.	O assessor financeiro contratado em 25/10/2017 para o Projeto Marfim foi o ScotiaBank. Digno de mencionar que o BTG-BV contratara o Evercore nessa qualidade (ambos os dados informados no DIP A&D 60/2018) .
i- Critérios de Seleção de Potenciais Compradores
143.	Foram definidos os seguintes critérios para seleção de potenciais interessados: i) consórcios seriam permitidos; ii) o comprador deverá ter patrimônio líquido, ativos totais sobre gestão ou o valor de mercado superior a US$ 2 bilhões e razão dívida líquida/EBITDA abaixo de 5x; iii) aderência aos requisitos de Conformidade da Petrobras e do BTG.
144.	Definiu-se, ainda, que a venda seria feita de forma conjunta com o BTG - o qual deve participar de eventual negociação, em especial pela divergência das percepções de valores concernentes a: valor de redeterminação do campo de Agbami - 62,5% à Petrobras, o restante ao BTG; valor da PO&G-TUR (sucursal na Turquia) ; valor do clean exit.
j - Realização de Fase Não Vinculante e Classificação para Fase Vinculante
145.	A realização de etapa não-vinculante ficou condicionada à existência de cinco ou mais interessadas com o NDA e a Declaração Prévia de Conformidade assinados.
k - Relatório Interno Preliminar de Avaliação Econômico-Financeira
146.	O RIPAEF na Visão Vendedor, constante do DIP CONTROLADORIA 165/2017, anexo 20, apresentou os seguintes valores (método FCD, para a participação de 50%) para os ativos, em cada um dos cenários do PNG 17-21 da Petrobras, considerando o caso PNG e uma Taxa Mínima de Atratividade (TMA) real de 14,5 % a.a. (intervalo de valores em US$ MM) : (i) Coral: US$ 746-947; (ii) Cardume: US$ 1.331-1532; (iii) Correnteza: US$ 1.956-2.157.
l - Ofertas Não-vinculantes
147.	Em 15/2/2018, a comissão de alienação da Petrobras e do BTG-BV, por meio do DIP A&D 60/2018, anexo XXII, acompanhados dos seus respectivos assessores financeiros - ScotiaBank e Evercore, participaram do processo de abertura das nove propostas não vinculantes enviadas por potenciais compradores, para a parcela dos ativos da Petrobras no Projeto Marfim (50% do negócio) . Foram elas: Consórcio AnKor Pointe Limited/Aiteo Eastern E&P/ Aggreco (US$ 2,075 bilhões) ; Consórcio Mercúria Energy Group Limited e Zenilum Company Limited (US$ 1,75 bilhões) ; Consórcio Schubert -  Seplat e Glencore (US$ 1,6 bilhões) ; Famfa (US$ 1,6 bilhões) ; e Consórcio Verdi - Vitol Investment Partnership Limited/Africa Oil Corporation/Delone Burrax Energy Limited (US$ 1,525 bilhões) . 
148.	Os requisitos da fase não vinculante encontram-se descritos na process letter, item 4, anexo 8 ao relatório da comissão de alienação para o portão 3. 
m - Relatório Interno de Avaliação Econômico-Financeira-RIAEF
149.	O RIAEF, Visão Vendedor (Petrobras) , prévio ao Portão 3, constante do Relatório da Comissão de Alienação para o Portão 3, apresentou os seguintes valores (FCD visão firma) para os ativos do Projeto Marfim, em cada um dos cenários do PNG 18-22 da Petrobras, tendo como premissas de cálculo os valores dos Blocos OML 127 e 130, a redeterminação de Agbami e o overhead da PO&G BV, consolidados, haja vista o caso PNG/caso proposto, respectivamente, e um de desconto real de 12,4% anuais (em US$ MM) : (i) Coral: US$ 1.322-1.349; (ii) Cardume: US$ 1.679-1.729; (iii) Correnteza: US$ 1.965-2.028.
n - Avaliações Externas
150.	O Relatório Externo de Avaliação Econômico-Financeira - anexo 45 ao DIP A&D 257/2018, com Visão Comprador (Mercado) , elaborado pelo assessor financeiro contratado para o projeto apresentou, para os ativos, na data de 24/9/2018, os valores (Equity Value) - obtidos pelo método do fluxo de caixa descontado, de US$ 1.400 milhões (cenário conservador - óleo a US$ 50/bbl tipo Brent e taxa de desconto de 14% anuais) e US$ 1.700 milhões (cenário otimista -  óleo a US$ 60/bbl tipo Brent e taxa de desconto de 9,5%) . No Relatório de Sensibilidade, o ScotiaBank ainda apontou que cada variação de US$ 5/bbl do petróleo tipo Brent implicaria US$ 70 milhões de impacto positivo no valor patrimonial do ativo; noutra via, a cada acréscimo/redução de um ponto percentual na taxa de desconto, apontou-se um impacto de US$ 50 milhões a menor ou a maior no valor patrimonial do ativo, respectivamente. 
o - Propostas Vinculantes
151.	Em 3/5/2018, a comissão de alienação da Petrobras e do BTG receberam quatro propostas vinculantes, classificadas conforme abaixo, para 50% dos ativos em desinvestimento:
Tabela 2 - Classificação das propostas vinculantes
	Empresa/Consórcio
	Oferta (US$ bilhões) Valor de Equity - parcela da Petrobras -ajustada data efetiva 01/01/2018

	1 - Famfa
	1.476

	2 - Consórcio Verdi - Vitol Investment Partnership Limited/Africa Oil Corporation/Delone burrax Energy Limited
	1.452

	3 - Consórcio AnKor Pointe Limited/Aiteo Eastern E&P/ Aggreco
	1.393

	4 - Consórcio Schubert -  Seplat e Glencore  
	1.345

Fonte: DIP A&D 138/2018.
152.	A comissão de alienação constatou que a proposta vinculante da Ankor Pointe não apresentou evidências suficientes para comprovar o atendimento aos requisitos de financiamento definidos na process letter e, por essa razão, o consórcio foi excluído do processo. As demais propostas atenderam integralmente as determinações estabelecidas no processo  
153.		Como a Sistemática de Desinvestimento da Petrobras, no seu item 6.10.4, estabelece que, caso haja diferença inferior a 10% entre as propostas recebidas, deve ser realizada nova rodada de ofertas vinculantes, foram solicitadas novas ofertas vinculantes às empresas classificadas e, em 17/05/2018, foi realizada a abertura dessas novas propostas, com o seguinte resultado, para 50% da participação da Petrobras nos ativos em desinvestimento:
Tabela 3 - Classificação da segunda rodada de propostas vinculantes
	Empresa/Consórcio
	Oferta (US$ bilhões) Valor de Equity - parcela da Petrobras - ajustada data efetiva 01/01/2018

	1 - Consórcio Verdi - Vitol Investment Partnership Limited/Africa Oil Corporation/Delone burrax Energy Limited
	1,558

	2 - Consórcio Schubert -  Seplat e Glencore  
	1,459 a 1,504

Fonte: Fonte: DIP A&D 138/2018.
154.	A empresa Famfa não apresentou proposta no rebid e revogou expressamente sua oferta vinculante e, por esse motivo, foi desclassificada do processo. A empresa, que havia apresentado a melhor proposta, não se interessou em participar desta fase e aproveitou a realização do rebid para desistir do certame, mesmo não havendo qualquer mudança no escopo do projeto. 
155.	Em princípio, a Famfa não poderia renunciar da sua oferta, haja vista que ela tinha validade até 29/7/2018. No entanto, outras empresas, posteriormente, apresentaram propostas superiores no rebid, o que descaracterizou qualquer possível prejuízo ao processo devido à desistência da Famfa.
156.	Apesar de não se ter identificado a ocorrência de prejuízos nesse caso concreto, a SeinfraPetróleo entende que a ausência de disposições claras, na Sistemática de Desinvestimentos e nas Process Letters elaboradas, acerca da obrigatoriedade de manutenção das propostas e das respectivas consequências, constitui um ponto de risco que será tratado em trabalho paralelo que está apurando as fragilidades da Sistemática de Desinvestimentos, no âmbito desse TC Processo 009.508/2019-8.
157.	Por fim, a Petrobras constatou que as duas ofertas vinculantes enviadas no rebid eram superiores ao cenário Cardume. Dessa forma, as Comissões de Alienação da Petrobras e BTG Pactual, com apoio dos respectivos assessores financeiros contratados para o projeto, recomendaram que o Consórcio formado pelas empresas Vitol, African Oil e Delonex fosse classificado para a etapa de negociação do Projeto Marfim, a partir de sua oferta de R$ 1,558 bilhão, para a participação da Petrobras de 50% nos ativos.
p - Seleção de Proposta para Fase de Negociação
158.	A comissão de alienação constatou que as duas ofertas do rebid estavam com valores superiores ao cenário cardume e recomendou que o Consórcio Verdi, formado pelas empresas Vitol, África Oil e Delonex passasse para a etapa de negociação do Projeto Marfim. 
159.		No entanto, o BTG Pactual enviou e-mail em 23/7/2018, informando à Petrobras que não teria interesse em prosseguir com a venda conjunta. Apesar de o BTG não mencionar o motivo da sua desistência, as negociações indicam que a razão foi a exigência do Consórcio Verdi de reter 30% do preço que seria pago ao BTG (holdback) , pelo período de três anos, o que tornou a proposta não interessante ao BTG.
160.		Devido a desistência do BTG em prosseguir com a venda conjunta, a Petrobras ofereceu ao Consórcio a possibilidade de vender apenas os 50% da parcela pertencente à Petrobras na PO&G-BV, pelo valor proporcional oferecido no rebid, o que foi aceito, desde que atendidas três condições: 
- Obter um waiver da Chevron quanto a eventual exercício de direito de preferência no OML 127; 
- Obter um waiver do BTG quanto a eventual exercício do direito de preferência na PO&G-BV; 
- Negociar um novo acordo de acionistas com o BTG, com vistas a reger os termos da futura parceria.
161.	A análise da capacidade financeira dos participantes do Consórcio Verdi concluiu que a Vitol Holding BV é uma empresa com capacidade financeira suficiente para cumprir com 50% dos valores, mas a África Oil e a Delonex não possuem ativos em produção e não geram receitas. A África Oil, segundo as informações financeiras apresentadas, possui um caixa de US$ 392 milhões, compatível com 25% do valor a ser pago no fechamento, mas no caso da Delonex haveria necessidade de aporte de seus acionistas para garantir os 25%. 
162.		A Empresa Vitol, líder do Consórcio, ao tomar conhecimento do envolvimento do BTG Pactual na investigação da 64ª fase da Operação Lava Jato, informou à Petrobras sua desistência na compra da sua participação na PO&G-BV, o que foi apreciado pelo Conselho de Administração em 4/10/2019, que autorizou, naquela ocasião, a realização de tratativas com as outras empresas integrantes do Consórcio, a África Oil e Delonex e a realização de adequações dos documentos do Projeto, com vistas a viabilizar o closing da transação com as duas empresas que mantiveram o interesse de continuar a negociação e que assumiriam a parte da participação da Vitol, passando cada uma a deter 50% das ações.
163.		Em 25/12/2019, a Empresa Delonex informou à Petrobras que, em razão da saída da Empresa Vitol do Consórcio, sua estratégia foi revista e optaram também por sair do negócio. A África Oil, por sua vez, manifestou sua intenção de concluir a transação, assumindo as ações das Empresas Vitol e Delonex no Consórcio, nas mesmas condições que estavam sendo discutidas anteriormente. 
164.		A África Oil é uma empresa sediada em Vancouver com ações negociadas nas bolsas de Toronto e Estocolmo e possui ativos totais de US$ 944 milhões, com participações minoritárias em campos exploratórios de países da África. Seu principal acionista é o Fundo de Investimento Helios com 14,1% de participação.
165.		As alterações na composição do Consórcio foram aprovadas pelo Conselho de Administração e tiveram início as tratativas com a África Oil para viabilizar o Closing da transação, com a elaboração das  minutas finais dos aditivos que preveem, dentre outra providências, a adequação da composição do Consórcio, em função da saída da Vitol e da Delonex e alterações nas garantias, pois foram excluídas as garantias da Vitol e Delonex e os valores de responsabilidade da África Oil foram alterados, considerando sua participação integral no contrato e ajustado o preço estimado para Closing em 31/10/2019. 
q - Tratamento de Riscos
166.	O Mapa de Riscos final do projeto, emitido no DIP RISCOS/RN/PADP 23/2018, demonstrou que a gestão de riscos foi realizada ao longo do projeto de desinvestimento, destacando que, a existência de riscos residuais, ainda que com severidade alta, não representa óbices para a aprovação do projeto.
167.	Entretanto, no parecer, a área de Riscos reforçou a importância da continuidade da gestão dos riscos identificados, uma vez que alguns planos de mitigação só poderiam ser executados após o signing ou closing.
r - Fairness Opinion.
168.	Foi contratada a emissão de fairness opinion junto a duas instituições financeiras independentes: Crédit Agricole e BR Partners (anexos 46 e 47 do DIP A&D 257/2018. Ambos utilizaram o método FCD. O Crédit Agricole considerou taxa de desconto de 13,5% anuais (variando em 1% para mais ou para menos) e cenários de preço do petróleo tipo brent em US$ 60 e US$ 70/bbl, resultando a avaliação dos ativos na faixa de US$ 1.140 milhões a US$ 1.328 milhões. O BR Partners adotou taxa de desconto de 15,8% (+- 0,5%) , resultando a avaliação dos ativos na faixa compreendida entre US$ 1.376 milhões e US$ 1.481 milhões, com o preço base de venda de US$ 1.407 milhões, de acordo com a participação de 50% da Petrobras no empreendimento. As instituições concluíram que, do ponto de vista financeiro, é justo o valor a ser recebido pela Petrobras na transação.
s - Conformidade
169.	O parecer da Conformidade, constante do DIP DGC 69/2018, concluiu, sem condicionantes, pela conformidade da proposição (Portão 5) a ser submetida à aprovação da DE. Destacou como pontos de atenção os seguintes aspectos:
1.1	Risco de alegação de alteração de objeto e/ou escopo por parte dos demais potenciais compradores não classificados para a fase final do Projeto;
2.1	Risco de manipulação dos preços pelos participantes do "tender" de venda da produção futura de óleo da POG;
3.1	A operação proposta envolve a celebração de uma side letter entre a Petrobras e os integrantes do consórcio comprador, relacionada à operação Lava-Jato, em que a Petrobras reconhece que quaisquer perdas referentes a fraude e corrupção relacionadas ao projeto Suricato fazem parte do escopo das indenizações previstas no SPA, limitadas a 50% do valor da transação;
4.1	O novo Joint Sale Agreement (JSA) reafirma a obrigação da PIB-BV de suportar todas as perdas sofridas pela POG decorrentes da class action em andamento na Holanda;
5.1	Risco de a PIB-BV ser responsabilizada pelo pagamento da totalidade de eventual taxa para aprovação do Projeto Suricato, a ser cobrada pelos órgãos reguladores locais;
6.1	Apesar de não ser requerido pela Sistemática, a Conformidade orientou para que fosse incluída cláusula de lock up no SPA, como medida da companhia para prevenir a simulação ou ocultação do real beneficiário da transação ou a compra por meio de interposta pessoa.
7.1	Houve participação de empregados que não eram membros da Comissão de Alienação no processo de negociação do desinvestimento. O Decreto 9.188/2017 determina que compete à Comissão de Alienação a condução do procedimento competitivo de alienação. Nesse sentido, o DIP A&D 31/2017 designou empregados específicos para compor a Comissão de Alienação e conduzir a negociação dos termos e das condições da alienação dos ativos correspondentes e emitir relatório final do projeto.
t - Análise geral
170.	Verifica-se, do exame da documentação apresentada quanto ao Projeto Marfim até o Portão 5, que a condução do processo teve adequado grau de aderência aos procedimentos estabelecidos pela Sistemática para Desinvestimentos de Ativos e Empresas do Sistema Petrobras.  
171.	Assim, quanto aos aspectos analisados e ora relatados do processo de desinvestimento denominado Projeto Marfim, tendo por lastro a documentação apresentada até o momento, não foram identificados riscos que recomendem, por ora, outras ações de controle.
v.4 - PROJETO PHIL
a - Descrição dos ativos
172.	Fase 1: RNEST, localizada em Ipojuca/PE; RLAM, localizada em São Francisco do Conde/BA; REPAR, localizada em Araucária/PR; e REFAP, localizada em Canoas/RS.
173.	Fase 2: REGAP, localizada em Betim/MG; REMAN, localizada em Manaus/AM; SIX, localizada em São Mateus do Sul/PR; e LUBNOR, localizada em Fortaleza/CE.
174.	O Projeto Phil tem como objeto a alienação integral, mediante processos competitivos individuais e independentes, de oito ativos de refino, Refinaria Landulpho Alves (RLAM) , Refinaria Presidente Getúlio Vargas (REPAR) , Refinaria Alberto Pasqualini (REFAP) , Refinaria Gabriel Passos (REGAP) , Refinaria Abreu e Lima (RNEST) , Refinaria Isaac Sabbá (REMAN) , Refinaria Lubrificantes e Derivados do Nordeste (LUBNOR) e Unidade de Industrialização do Xisto (SIX) , com suas respectivas logísticas de suprimento de petróleo e escoamento de derivados associados, localizados em oito estados brasileiros (Bahia, Paraná, Rio Grande do Sul, Minas Gerais, Pernambuco, Amazonas, Ceará e Santa Catarina) . A capacidade de processamento dessas refinarias representa 50% da capacidade de refino da Petrobras, sendo que a produção das oito refinarias atende a 47% do mercado nacional de diesel e a 42% do mercado nacional de gasolina.
b - Histórico
175.	Em síntese histórica, o Projeto Phil tem a seguinte precedência: em 2000 houve um acordo de permuta de ativos com a Repsol YPF envolvendo a REFAP; em 2010 iniciou-se o processo de reincorporação da REFAP à Petrobras, concluído em 2012; em 2018 foi divulgado ao mercado o teaser do Projeto Poetas (desdobrado em Projetos Quintana e Bandeira) , que previa a criação de duas subsidiárias, uma reunindo ativos de refino da região Nordeste (Projeto Bandeira - RLAM e RNEST, com a respectiva logística associada) e outra com ativos de refino da região Sul (Projeto Quintana - REFAP e REPAR, com a respectiva logística associada) , para as quais a Petrobras pretendia alienar 60% de participação acionária.
176.	O Projeto Poetas foi suspenso em 3/7/2018 em vista de decisão cautelar proferida no STF. Em 17/1/2019, após parecer favorável da Advocacia-Geral da União (AGU) , a Petrobras retomou os processos competitivos que envolviam alienação de controle de suas subsidiárias e controladas. No entanto, fatores e incertezas adicionais - como o baixo interesse então demonstrado pelo mercado e a emissão da Nota Técnica 37/2018 do Conselho Administrativo de Defesa Econômica (Cade) , que indicou excesso de concentração de refino nas mãos da Petrobras - fizeram com que o Projeto Poetas permanecesse suspenso e o movimento de desinvestimento em refino foi reestudado, originando o Projeto Phil (em substituição, portanto, aos Projetos Quintana e Bandeira) . Importa acrescentar, outrossim, que a REGAP fez parte (juntamente com REDUC e COMPERJ) do Projeto Drummond, iniciado em 2015 e descontinuado devido a avaliações preliminares que indicaram, à época, riscos de destruição de valor. Com a descontinuidade do Projeto Drummond, foram iniciados estudos para sua substituição pelo citado Projeto Quintana.
c- Desenvolvimento e estágio atual do processo conforme a Sistemática
177.	O Portão 0 do Projeto Phil foi instrumentalizado pelo DIP PORTFOLIO 4/2019, de 3/5/2019, que conteve como Anexo 1 o Relatório de Entrada (datado de 1/5/2019) . O referido DIP submeteu à Diretoria Executiva (DE) da Petrobras proposta de "Revisão da Carteira de Parcerias, Aquisições e Desinvestimentos para a inclusão do projeto de desinvestimento Phil em substituição aos projetos de desinvestimento Quintana e Bandeira".
178.	Cabe destacar que a execução do Projeto Phil, a partir do Portão 1, foi dividida em duas Fases (que não se deve confundir com as fases do processo de desinvestimento delineadas na Sistemática, razão pela qual, para efeitos deste relatório, serão nomeadas também como "Grupos") , sendo que se encontra em estágio mais avançado a Fase/Grupo 1, composta por RNEST, RLAM, REPAR e REFAP, contempla ativos já estudados, preparados e com documentação avançada, pois integravam anteriormente o Projeto Poetas. A Fase/Grupo 2, que contempla REGAP, REMAN, SIX e LUBNOR, teve seu início em momento posterior. A divisão do Projeto Phil em 2 Fases/Grupos (conforme DIP PORTFOLIO 49/2019) busca garantir celeridade ao processo, considerando o desafio de preparação das oito refinarias para venda.
179.	Os Portões 1 e 2 da Fase/Grupo 1 do projeto foram aprovados nos termos do DIP PORTFOLIO 54/2019. Já os Portões 1 e 2 da Fase/Grupo 2 do projeto foram aprovados nos termos do DIP PORTFOLIO 157/2019. 
180.	O Portão 3 da Fase/Grupo 1 foi aprovado nos termos do DIP PORTFOLIO 240/2019, de 14/11/2019. Conforme o Comunicado ao Mercado publicado em 22/11/2019 no sítio eletrônico de Relações com Investidores da Petrobras (https://www.investidorpetrobras.com.br/pt/resultados-e-comunicados/comunicados-ao-mercado) , teve início a fase vinculante para os ativos da Fase/Grupo 1 (RNEST, RLAM, REPAR e REFAP) do Projeto Phil.
181.	Encontra-se disponibilizada, em ambiente de data room virtual, toda a documentação correspondente a esses Portões. 
182.	Para os ativos da Fase/Grupo 2 o processo de desinvestimento se encontra em desenvolvimento de fase não vinculante, estando a REGAP em estágio mais avançado - comunicado publicado em 4/10/2019, e aprovação de Portão 3 em 26/12/2019) . Para as demais - REMAN, LUBNOR e SIX - foi comunicado o início de fase não vinculante em 24/10/2019, com previsão de aprovação de Portão 3 para o primeiro semestre de 2020 (segundo a mais recente planilha disponibilizada no data room virtual) .
d - Motivação estratégica
183.	A motivação estratégica para o desinvestimento em refino se sustenta em três eixos: (i) alocação de capital: busca de melhor alocação de capital, priorizando a participação em segmentos com maior vantagem competitiva e maior rentabilidade; (ii) ambiente regulatório: redução da concentração econômica da Petrobras no setor de refino, para alinhamento à orientação de órgãos reguladores que visam promover uma dinâmica competitiva de preços, e de modo a dissociar a Petrobras como a única responsável pelo abastecimento do mercado, pelas despesas de capital (Capex) na expansão de capacidade, e pela formação de preços; e (iii) aumento da resiliência: necessidade de geração de recursos para a redução do nível de alavancagem da empresa, tornando-a mais resiliente à variação de preços do Brent. 
184.	Essa estratégia se alinha às diretrizes de portfólio da empresa para o ciclo de planejamento 2020-2024, que tem como um de seus objetivos realizar gestão ativa de portfólio de forma a maximizar o valor da companhia, bem como atende ao seu Plano de Resiliência. Ademais, consoante registrado supra no histórico do projeto, a redução da participação da Petrobras no refino foi objeto de ajuste com o Cade, mediante celebração de Termo de Compromisso de Cessação, no qual assentou-se, dentre outros, o compromisso de execução integral do Projeto Phil com prazo final para 31/12/2021 (com possibilidade de prorrogação por mais um ano) .
e - Cronograma
185.	Os principais marcos no cronograma da Fase/Grupo 1 do Projeto Phil, de acordo com o respectivo Relatório de Estruturação, são: (i) Portão 0 - Entrada na Carteira: 3/5/2019; (ii) Portões 1 e 2 - Estruturação do Projeto e Ida ao Mercado: 27/6/2019; (iii) Portão 3 - Propostas Não Vinculantes: 7/11/2019; (iv) Portão 4 - Propostas Vinculantes: 2/4/2020 (data informada em reunião de 26/11/2019; originalmente, era 5/3/2020) ; (v) Portão 5 - Signing: 9/7/2020; e (vi) Closing: 2º semestre de 2021.
186.	Os principais marcos no cronograma da Fase/Grupo 2 do Projeto PHIL, de acordo com o respectivo Relatório de Estruturação, são: (i) Portão 0 - Entrada na Carteira: 3/5/2019; (ii) Portões 1 e 2 - Estruturação do Projeto e Ida ao Mercado: 12/9/2019; (iii) Portão 3 - Propostas Não Vinculantes: 19/12/2019 (REGAP) e 30/1/2020 (REMAN, LUBNOR e SIX) (datas informadas em reunião de 26/11/2019; originalmente, era 26/12/2019 para toda a Fase/Grupo 1) ; (iv) Portão 4 - Propostas Vinculantes: 20/4/2020 (data informada em reunião de 26/11/2019; originalmente, era 30/4/2020) ; (v) Portão 5 - Signing: 10/9/2020; e (vi) Closing: 2º semestre de 2021.
f - Relatório de Entrada - impactos, riscos, valoração inicial e outros aspectos preliminares
187.	Estimou-se que a desoneração de Capex (despesas de capital) no vigente Plano de Negócios e Gestão (PNG) será de 100% do Capex relacionado aos ativos desinvestidos. Para REFAP, REPAR, RLAM e RNEST, que já integravam o Projeto Poetas, a desoneração já havia sido considerada no PNG 19-23, pelo total de US$ 1.399 milhões (cenário Cardume) ; para LUBNOR, REMAN, SIX e REGAP, a desoneração será adicional ao PNG 19-23, pelo total de US$ 230 milhões (valor atualizado pelo Relatório de Estruturação da Fase/Grupo 2; inicialmente havia sido estimado em US$ 187 milhões) .
188.	Após o desinvestimento, a Petrobras também deixará de incorrer nos gastos operacionais (Opex) das refinarias, com desoneração total estimada em US$ 1.172, 1.201 e 1.225 milhões, para os anos 2021, 2022 e 2023, respectivamente.
189.	A Petrobras possui, atualmente, 99% da capacidade de refino nacional. Com o desinvestimento proposto, que representa 50% dessa capacidade, a companhia passaria a atuar em mercado competitivo, a exigir adaptação de processos e reestruturação de diversas áreas. Vale pontuar, outrossim, que não há metas físicas definidas no PNG 19-23 para o processamento de óleo próprio ou produção de derivados.
190.	Considerando a análise de riscos realizada no âmbito do Projeto Poetas, foram destacados, preliminarmente, os seguintes pontos como de maior severidade, a serem aprofundados nas próximas etapas do projeto de desinvestimento:
1.1	Dificuldade para alocação de óleos não especificados: alguns óleos não exportáveis atualmente produzidos nas refinarias em desinvestimento poderão ter de ser processados no parque remanescente, com consequentes perdas por desotimização;
2.1	Redução no preço do óleo combustível: a entrada de novos competidores tende a reduzir os patamares de preço atualmente praticados, com consequentes perdas para o parque remanescente;
3.1	Incremento nas exportações de petróleo: a possível necessidade futura de exportação de parte do petróleo atualmente consumido pelas refinarias em desinvestimento pode trazer perdas devido a desconto no preço ofertado (pelo aumento de oferta) e a soluções logísticas mais caras;
4.1	Redução do resultado da Transpetro: caso o comprador das refinarias decida por não manter a Transpetro como operadora de logística, haverá redução do fluxo de caixa livre dessa companhia;
5.1	Garantias Judiciais: é possível que as entidades sindicais não deem anuência à substituição dos estoques (petróleo e derivados) das refinarias dados em garantia no Termo de Compromisso Financeiro celebrado entre Petrobras e Fundação Petrobras de Seguridade Social (Petros) ;
6.1	Redução no valor das ofertas pela incerteza quanto à conclusão do COMPERJ: o aumento na produção de derivados com a eventual conclusão do COMPERJ traria um possível superávit ao país, implicando em preços de derivados próximos ao Preço de Paridade de Exportação (PPE) , com possível impacto nas ofertas pelos ativos de refino;
7.1	Dificuldade para alienação da mineração associada à SIX: a incerteza regulatória acerca do xisto poderá dificultar ou inviabilizar a transferência do negócio para terceiros.
191.	O valor contábil total do conjunto de ativos do projeto, considerando dezembro/2018 como data base, é de R$ 60.638 milhões para as refinarias, e de R$ 1.646 milhões para a logística associada.
192.	Foi elaborado estudo para valoração econômica (para indicativo de valor - Portão 0) dos ativos por diversas metodologias. O estudo, que constou como Anexo 1 do Relatório de Entrada, apresentou descrição detalhada dos cenários e premissas considerados em cada metodologia. A estimativa de valor dos ativos de refino de petróleo (excluída a SIX) ficou entre US$ 12.294 milhões (metodologia "Marginal - Operação e Mercado, com rateio") e US$ 26.366 milhões (metodologia "Stand Alone") ; a SIX, por não se tratar de unidade de refino de petróleo, foi avaliada apenas pelo fluxo de caixa descontado e valorada em US$ 35 milhões.
g - Relatório de Estruturação - modelo de negócio, aspectos relevantes, impactos, processo, riscos, licenças e passivos associados aos ativos em desinvestimento
193.	O modelo de negócio proposto é a alienação de novas empresas, a serem criadas com a finalidade de receberem os ativos, como subsidiárias 100% Petrobras (NewCo) , uma para cada refinaria e logística associada. Influenciaram a escolha desse modelo, essencialmente, os aspectos jurídicos - menor complexidade contratual e menor exposição a riscos jurídicos - e operacionais - permite antecipar para antes do Closing ações essenciais para deixar a empresa alienada independente e autônoma em relação à Petrobras, assegurando a continuidade operacional. Consta, do Relatório de Estruturação da Fase/Grupo 2, o RoadMap para a criação das NewCo, com os prazos estimados para cada trâmite necessário.
194.	O Relatório de Estruturação da Fase/Grupo 1 detalhou os seguintes aspectos financeiros para o projeto: (i) financiamentos: a RNEST possui uma dívida de US$ 475 milhões com o Bradesco, e há um contrato de financiamento com o Banco Nacional de Desenvolvimento Econômico e Social (BNDES) no valor de US$ 62 milhões que inclui REGAP, RLAM, REPAR e REDUC, sendo que, a despeito de serem relacionadas a projetos específicos dessas refinarias, são dívidas registradas em nome da Petrobras; (ii) garantias: há bens e direitos associados a REFAP, RLAM, REPAR e RNEST, no valor total aproximado de R$ 4,3 bilhões que estão dados em garantia (processos judiciais, Fundação Petros, e outros) ; (iii) seguros: os seguros da Petrobras são contratos guarda-chuva, portanto abarcam as refinarias em desinvestimentos e deverão ser objeto de avaliação ante a venda.
195.	O Relatório de Estruturação da Fase/Grupo 2 detalhou os seguintes aspectos financeiros para o projeto: (i) financiamentos: faz referência também ao retromencionado contrato de financiamento com o BNDES; (ii) garantias: há bens e direitos associados a LUBNOR, REGAP, REMAN e SIX, no valor total aproximado de R$ 1,6 bilhões que estão dados em garantia (processos judiciais, Fundação Petros, e outros) ; (iii) seguros: os seguros da Petrobras são contratos guarda-chuva, portanto abarcam as refinarias em desinvestimentos e deverão ser objeto de avaliação ante a venda.
196.	Como nos projetos Bandeira e Quintana (antecedentes ao projeto Poetas, que, por sua vez, antecedeu ao Phil, conforme o histórico apresentado) , que foram considerados no PNG 19-23, a Petrobras já perderia o controle das quatro refinarias da Fase/Grupo 1, as mesmas não foram consideradas no resultado da Petrobras e, por esse motivo, a Fase/Grupo 1 do Projeto Phil não impacta o PNG 19-23 quanto a investimentos da Petrobras, receita operacional líquida, custos e despesas, fluxo de caixa operacional e gastos operacionais. Já para a Fase/Grupo 2, cujos ativos não fizeram parte de nenhum projeto de desinvestimento anterior que tenha sido considerado no PNG 19-23, são estimados os seguintes impactos: na receita, redução de US$ 6.226, 6.189 e 6.024 milhões, para 2022, 2023 e 2024, respectivamente; e nos custos e despesas, redução de US$ 4.934, 4.965 e 4.898 milhões, para 2022, 2023 e 2024, respectivamente.
197.	Os impactos da Fase/Grupo 1 do projeto em relação ao PNG 2019-2023 serão também percebidos no caixa e no ativo da Petrobras: (i) diminuição do caixa por impacto no fluxo de dividendos em US$ 0,17, 0,16 e 0,16 bilhões para 2022, 2023 e 2024, respectivamente; (ii) diminuição do ativo pela perda da equivalência patrimonial da participação nas refinarias de US$ 0,69, 0,65, 0,64 e 0,60 bilhões em 2021, 2022, 2023 e 2024, respectivamente.
198.	Para ambas as Fases/Grupos são destacadas, ainda, as seguintes dissinergias de maior materialidade, associadas ao desinvestimento: (i) redução do preço do óleo combustível: a criação de competição, antes inexistente, no fornecimento nacional de óleo combustível e bunker, deverá aproximar a precificação desses produtos à paridade de exportação, com consequente perda de sinergia para o parque de refino remanescente da Petrobras e geração de assimetria de valor para as refinarias do Projeto Phil após o desinvestimento; (ii) impactos tributários: com a alienação das refinarias, o E&P da Petrobras passará a estornar mais crédito de ICMS; (iii) alocação de óleos não especificados: alguns óleos produzidos pela Petrobras não possuem qualidade para exportação e atualmente são processados nas refinarias do Phil, de modo que a Petrobras pode vir a ter de levar essa produção para o parque remanescente, gerando perda por desotimização (estimada entre US$ 415 e 830 milhões) ; (iv) garantias judiciais: é possível que as entidades sindicais não deem anuência para a substituição dos estoques das refinarias de Phil dados em garantia no Termo de Compromisso Financeiro (TCF) celebrado com a Fundação Petros, de modo que deverão ser estudadas alternativas (custo de substituição estimado entre R$ 300 e 511 milhões) ; (v) incerteza quanto à conclusão do COMPERJ: a conclusão do COMPERJ em conjunto com o término do 2º trem da RNEST geraria possível superávit na produção nacional de derivados, podendo aproximar os preços à paridade de exportação (PPE) , com impacto negativo no valor da venda dos ativos de refino; (vi) incremento nas exportações de petróleo: após o desinvestimento, é possível que uma parcela do volume de petróleo consumido pelas refinarias do Projeto Phil não seja fornecida pela Petrobras, aumentando o volume exportado pela companhia, com consequente desconto no preço do óleo e maiores custos logísticos (em cenário com 20% de petróleo redirecionado para exportação, perda potencial estimada em US$ 385 milhões; com 40%, US$ 1.770 milhões) ; (vii) redução no resultado da Transpetro: caso se reduza a atuação da Transpetro na logística associada às refinarias do Phil, pode haver uma redução no fluxo de caixa livre daquela companhia (estimado entre US$ 0,9 e 1,1 bilhão) ; (viii) risco de percepção de potencial interferência nos preços: risco de que a prática de preços abaixo da paridade internacional ocorrida no passado volte a se repetir, com os decorrentes prejuízos.
199.	A estimativa dos impactos contábeis e fiscais da Fase/Grupo 1 do projeto aponta para um impacto total no resultado da Petrobras de R$ 11.517 milhões (US$ 2.984 milhões) , bem como estimativa de desembolso de caixa com pagamento de IRPJ/CSLL de R$ 10.787 milhões (US$ 2.794 milhões) . Para os ativos da Fase/Grupo 2, o impacto total estimado é de R$ 9.630 milhões (US$ 2.409 milhões) , correspondente ao resultado positivo da venda das participações acionárias, e a estimativa de desembolso de caixa com pagamento de IRPJ/CSLL é de R$ 6.197 milhões (US$ 1.551 milhões) .
200.	Cabe destacar também o possível impacto na receita da Transpetro, subsidiária integral da Petrobras, cuja redução é estimada em até US$ 1,1 bilhão, levando à necessidade de reestruturação operacional e financeira daquela empresa.
201.	Adicionalmente, para os ativos da Fase/Grupo 1, há estimativa de aumento de estorno de créditos no E&P da Petrobras, no total de US$ 1.574 milhões, bem como de estorno de créditos nas refinarias desinvestidas, no total de US$ 1.248 milhões; há risco de perda de incentivos fiscais estaduais na RNEST, com impacto estimado em US$ 447 milhões (antes de IRPJ/CSLL) ; deverá, outrossim, ser aprofundada a análise acerca da dedutibilidade do impairment na RNEST, assim como quanto à possibilidade de aporte dos créditos de ICMS (estimados em R$ 2,5 milhões) nas NewCo; há, ainda, risco de aumento no pagamento de Participações Governamentais (PGOV) , cuja quantificação deverá ser realizada para o próximo portão. 
202.	Para os ativos da Fase/Grupo 2, são previstos os seguintes impactos adicionais: impacto referente ao estorno de créditos da REMAN (as demais não tem aplicação ou previsão de estorno de crédito) , nas visões Petrobras e Terceiros é, respectivamente, de US$ 17,19 milhões e US$ 78,15 milhões, em VPL; os efeitos da apuração de ICMS por conta da adoção do crédito presumido para REGAP e LUBNOR, em vista do Convênio ICMS 7/2019, são de US$ -518,78 milhões (perda) , na visão Petrobras, e US$ -315,78 (perda) , na visão Terceiros; para a REMAN, em vista do Convênio 65/1988, há contencioso relativo ao direito a crédito presumido, valorado em US$ 98,6 milhões, em VPL, na visão Petrobras, e em US$ 353,9 milhões na visão Terceiros - a questão foi endereçada no Mapa de Riscos do projeto e será monitorada nas fases seguintes; a LUBNOR possui incentivo da Superintendência de Desenvolvimento do Nordeste (Sudene) , o que garante benefício de redução de 75% do IRPJ devido até 2027, bem como a possibilidade de reinvestir lucros com subsídio do Banco do Nordeste; na SIX, há discussão acerca da cobrança de royalties na exploração do xisto (aplicação do regime de exploração do petróleo) , com débito da Petrobras junto à ANP (referente a essa ação) de R$ 826,5 milhões, atualizados até maio/2019; será aprofundada a análise quanto à possibilidade de aporte dos créditos de ICMS (estimados em R$ 7,38 milhões, nominais, em agosto/2019) , relacionados à aquisição de ativo imobilizado, nas NewCo; há risco de aumento no pagamento de Participações Governamentais (PGOV) , cuja quantificação será realizada para o próximo portão.
203.	De acordo com metodologia interna da Petrobras, o sucesso de um projeto de desinvestimento depende de fatores intrínsecos ao ativo e fatores externos, tais como: (i) interesse do mercado em ativos de natureza e porte semelhantes; (ii) percepção de valor por terceiros semelhante ou melhor que a da Petrobras; (iii) qualidade financeira do ativo; (iv) riscos de mercado; (v) riscos político-regulatórios; (vi) riscos contratuais; (vii) riscos de construção; (viii) quantidade de potenciais compradores interessados; e (ix) condições contratuais que dificultem a alienação. A ponderação desses fatores conduz a uma estimativa de fator de sucesso para o projeto de desinvestimento. Assim, o fator de sucesso do projeto para os ativos RNEST, REPAR e REFAP foi estimado como médio; para a RLAM, devido a uma maior assimetria de valor gerada por ineficiências tributárias, estima-se fator de sucesso baixo. Para os ativos LUBNOR e REGAP, o fator de sucesso foi estimado como médio; para REMAN e SIX estimou-se fator de sucesso baixo.
204.	O processo de execução do carve-out (segregação para operação independente da Petrobras) dos ativos da Fase/Grupo 1 do Projeto Phil é tratado por um grupo especificamente designado. Foram mapeadas, até o momento, 34 iniciativas necessárias, organizadas em onze grupos de trabalho, para os quais foram designados os líderes e áreas responsáveis. O processo de carve-out para os ativos da Fase/Grupo 2 tem tratamento semelhante, sendo que foram mapeadas, até agora, 34 iniciativas necessárias, organizadas em doze grupos de trabalho. Os cronogramas de carve-out das duas Fases/Grupos foram compatibilizados com o do projeto e constam dos respectivos Relatórios de Estruturação.
205.	Em função da magnitude e relevância do Projeto Phil foi criada uma estrutura de governança diferenciada, apresentada graficamente no Relatório de Estruturação; nada obstante, o projeto será conduzido segundo a Sistemática de Desinvestimentos.
206.	O Mapa de Riscos inicial da Fase/Grupo 1 do projeto foi emitido em 18/6/2019, através do DIP RISCOS/RN 43/2019 (Anexo 16 do Relatório de Estruturação da Fase/Grupo 1) . As ameaças e oportunidades visualizadas foram categorizadas em quatro grupos: riscos ao projeto de desinvestimento; riscos que impactam o valor do ativo; riscos para a Petrobras decorrentes do projeto; oportunidades. Os principais riscos, classificados como de severidade "Alta" ou "Muito Alta", são:
 (i) riscos compartilhados por todos os ativos:
 (i.1) falta de atratividade do projeto;
 (i.2) divergência em relação à precificação do petróleo;
 (i.3) não acolhimento da defesa referente aos questionamentos judiciais dos empregados transferidos compulsoriamente ou desligados;
 (i.4) interpretação pelo STF que o Projeto Phil depende de autorização legislativa;
 (i.5) descontinuidade operacional (por greves, manifestações, etc.) ;
 (ii) riscos compartilhados por RLAM e REFAP:
		(ii.1) demora na tramitação no judiciário do pedido de substituição de garantia do Termo de Compromisso Financeiro (TCF) assinado com a Petros, se não houver anuência dos sindicatos;
 (iii) risco específico à RNEST:
 (iii.1) não acolhimento da defesa referente a decisão de dedutibilidade de parte do custo dos ativos (impairment) das refinarias (IRPJ/CSLL) ;
 (iii.2) perda dos incentivos fiscais estaduais;
 (iii.3) redução do resultado da Transpetro (risco se aplica a todas as refinarias, mas foi classificado como "Alto" apenas para RNEST) .
207.	O Mapa de Riscos inicial da Fase/Grupo 2 do projeto foi emitido em 30/8/2019, através do DIP RISCOS/RN 119/2019 (Anexo 15 do Relatório de Estruturação da Fase/Grupo 2) . As ameaças e oportunidades visualizadas foram categorizadas em 4 grupos: riscos ao projeto de desinvestimento; riscos que impactam o valor do ativo; riscos para a Petrobras decorrentes do projeto; oportunidades. Os principais riscos, classificados como de severidade "Alta" ou "Muito Alta", são:
 (i) riscos compartilhados por todos os ativos:
 (i.1) falta de atratividade do projeto;
 (i.2) interpretação pelo STF que o Projeto Phil depende de autorização legislativa;
 (i.3) dificuldades na negociação dos passivos ambientais;
 (i.4) perda de receita da Petrobras decorrente da competição;
 (ii) riscos compartilhados por SIX, REMAN e LUBNOR:
 (ii.1) descontinuidade operacional;
 (ii.2) enfraquecimento da defesa nas ações judiciais de adoção da metodologia de "Organização e Métodos";
 (iii) risco compartilhado por REGAP, REMAN e LUBNOR:
 (iii.1) divergência em relação à precificação do petróleo;
 (iv) riscos específicos à LUBNOR:
 (iv.1) dificuldade na regularização fundiária;
 (iv.2) redução do resultado da Transpetro;
 (iv.3) fisco cearense não estender ao Terminal de Pecém o benefício do diferimento de ICMS na importação de GNL aplicável à LUBNOR;
 (v) riscos específicos à SIX:
 (v.1) dificuldade na regularização do contrato de concessão da SIX;
 (v.2) indefinição acerca da alíquota de royalty aplicável ao xisto;
 (vi) risco específico à REGAP:
 (vi.1) dificuldade na transferência de licenças;
 (vii) risco específico à REMAN:
 (vii.1) aumento da exportação de petróleo.
208.	Foram examinados os respectivos impactos e ações para mitigação desses riscos, cujo desenvolvimento deverá ser acompanhado, cabendo destacar o risco descrito em (i.4) , na Fase/Grupo 1, e repetido em (i.2) , na Fase/Grupo 2, para o qual não se vislumbram providências de mitigação, à exceção da eventual defesa da questão junto ao STF, alicerçada nos seguintes argumentos: (i) a liberdade de conformação empresarial da Petrobras para gestão de portfólio; (ii) o valor de venda dos ativos em questão não implica em diminuição relevante do valor patrimonial ou de mercado da Petrobras; (iii) a Petrobras não pretende sair do segmento de refino, continuando com ativos estratégicos; (iv) o valor arrecadado será utilizado para ampliação da sua capacidade de investimento em E&P, o que fortalece e pereniza o negócio essencial da companhia; e (v) o Projeto Phil concretiza obrigações assumidas no TCC firmado com o Cade.
209.	Outrossim, cabe acompanhar também com proximidade o desenvolvimento/tratamento do risco (i.1) , de ambas as Fases/Grupos, considerando que o risco de falta de atratividade do projeto poderá se manifestar já na etapa de propostas não-vinculantes.
210.	As licenças e autorizações governamentais necessárias à operação dos ativos em desinvestimento foram abordadas nos Relatórios de Estruturação de ambas as Fases/Grupos (item 14 do relatório, em ambos os casos) , e se dividem em três grupos: (i) autorizações de operação: há licenças de operação expedidas pela ANP e ANEEL, para as quais se adotarão providências visando a transferência às NewCo; (ii) licenças ambientais: possível a transferência, desde que atendidos os requisitos pelo sucessor (é apresentada a situação geral das licenças para cada refinaria e ativo de logística, sendo destacadas aquelas com condicionantes ainda em atendimento e consideradas críticas) ; (iii) Centros de Defesa Ambiental (CDA) e contingência: os CDA estão inseridos nas unidades e ativos da Petrobras, com preparo e equipamentos que visam atender vazamentos de óleo nas regiões costeiras e águas interiores, e seus recursos fazem parte dos planos de emergência exigidos pelos órgãos licenciadores, de modo que será necessário estudo sobre a atuação dos CDA frente aos compromissos de licenças de operação, bem como a atuação em eventuais vazamentos.
211.	O detalhamento das licenças ambientais e seus condicionantes foi disponibilizado nos respectivos Relatórios de Preparação para a Venda (Anexo 4 do Relatório de Estruturação) .
212.	Os passivos associados às refinarias do Projeto Phil constam apresentados em tabelas, nos respectivos Relatórios de Estruturação, discriminados pelo ramo do Direito em que se inserem, por refinaria, e classificados pela probabilidade da perda remota. Os totais aproximados, por refinaria, são: RLAM, R$ 2,4 bilhões; RNEST, R$ 187 milhões; REPAR, R$ 3,3 bilhões; REFAP, R$ 659 milhões; LUBNOR, R$ 1,5 bilhões; REGAP, R$ 1,5 bilhões; REMAN, R$ 2,5 bilhões; SIX, R$ 675 milhões. Esses passivos e contingências deverão ser detalhados e disponibilizados aos potenciais compradores na fase de Due Dilligence.
213.	Importa registrar que foi constituído também um Comitê Diretivo (DIP DRGN 48/2019, Anexo 6 do DIP PORTFOLIO 54/2019) para o projeto, composto pelos principais executivos envolvidos, com o objetivo de acompanhar o andamento do projeto e agilizar a tomada de decisão pelas esferas competentes, bem como dar robustez às definições estratégicas.
214.	O Relatório de Preparação da Fase/Grupo 1 abordou os aspectos previstos pela Sistemática, valendo destacar: (i) modelo de gestão de pessoas; (ii) principais contratos (venda de derivados, fornecimento de petróleo, utilidades, manutenção, bens e serviços, logística, Transpetro, transição operacional e administrativa; (iii) aspectos de TI/TIC; (iv) utilização da marca Petrobras; (v) transferência de autorizações e licenças; (vi) aspectos fundiários; (vii) financiamentos, garantias e seguros; (ix) Plano de Negócios; (x) sinergias/dissinergias; (xi) aspectos regulatórios. Também apresentou listagem (não exaustiva) de ações (Plano de Ação) necessárias para a realização do projeto, com respectivos responsáveis e prazos.
215.	O Relatório de Preparação da Fase/Grupo 2 abordou, igualmente, os aspectos previstos pela Sistemática, valendo destacar: (i) tecnologia Petrobras em ativos; (ii) integridade dos dutos; (iii) modelo de gestão de pessoas; (iv) contratos de venda de derivados, suprimento de petróleo, gás natural, energia elétrica, água, bens e serviços, logística, Transpetro, transição operacional e administrativa; (v) aspectos de TI/TIC; (vi) transferência de autorizações e licenças; (vii) CDAs e contingência; (viii) passivos ambientais; (ix) aspectos fundiários; (x) garantias e seguros; (xi) Plano de Negócios; (xii) operações dos ativos de logística. Apresentou, para cada aspecto, as ações necessárias e respectivos responsáveis e prazos.
216.	Os principais pontos são aqueles já mencionados como impactos e riscos. Em essência, a alienação das refinarias pressupõe a transferência de todos os contratos, sistemas, autorizações e licenças para as NewCo, garantindo que cada refinaria opere como uma empresa independente da Petrobras; assim sendo, o mapeamento de ações visou identificar o que será necessário para essa operação isolada.
217.	Ademais, considerando que a Petrobras precisa se preparar para atuar em ambiente competitivo em seguida ao desinvestimento, tornando-se mais ágil e reduzindo deficiências, está em estruturação na Petrobras uma iniciativa denominada Downstream Competitivo, tendo sido identificados os seguintes pontos principais para aperfeiçoamento: otimização do overhead, agilidade no processo de contratação, comercialização de produtos intermediários, agilidade no processo decisório e reavaliação das estratégias comerciais.
h - Estimativa Preliminar de Valor (EPV) - Fase/Grupo 1
218.	A Estimativa Preliminar de Valor (EPV) dos ativos da Fase/Grupo 1 do Projeto Phil consta do DIP CONTROLADORIA 110/2019 (Anexo 11 do Relatório de Estruturação, por sua vez Anexo 5 do DIP PORTFOLIO 54/2019 - p. 426 e ss.) .
219.	Como referência para a valoração foi utilizada a metodologia Business Enterprise Value (BEV) , baseada no fluxo de caixa operacional do ativo, e que reflete o valor incremental do ativo para o Sistema Petrobras. Considerando a existência potencial de assimetria de visão de valor, foram elaboradas também sensibilidades para representar a visão do comprador; as sensibilidades foram calculadas no cenário Cardume e apontaram para valores aproximadamente 30% menores que a visão Petrobras (vendedor) .
220.	Os correspondentes valores, no entanto, foram omitidos (tarjados) , tanto no DIP PORTFOLIO 54/2019 quanto no Relatório de Estruturação. 
221.	Segundo a planilha de acompanhamento geral dos desinvestimentos, fornecida mensalmente pela Petrobras por meio de data room virtual, os ativos da Fase/Grupo 1 foram avaliados, na EPV, entre US$ 13 e 18,4 bilhões, a depender do cenário de avaliação.
i - Estimativa Preliminar de Valor (EPV) - Fase/Grupo 2
222.	A EPV dos ativos da Fase/Grupo 2 do Projeto Phil consta do DIP DESEMPENHO 37/2019 (Anexo 13 do Relatório de Estruturação, por sua vez Anexo 5 do DIP PORTFOLIO 157/2019 - p. 315 e ss.) .
223.	Também foi utilizada, como referência para a valoração, a metodologia Business Enterprise Value (BEV) , baseada no fluxo de caixa operacional do ativo, e que reflete o valor incremental do ativo para o Sistema Petrobras. O método de valuation utilizado foi o Fluxo de Caixa Descontado, com data base 1/1/2021. Foram utilizadas as premissas do PNG 19-23, nos três cenários corporativos (Resiliência, Base e Crescimento) . Foram elaboradas também sensibilidades à TMA real e às cotações internacionais, no cenário Base; para a SIX, foram elaboradas também sensibilidades à receita com borra oleosa e à mudança na precificação do óleo combustível.
224.	 Os correspondentes valores, no entanto, foram omitidos (tarjados) , tanto no DIP PORTFOLIO 157/2019 quanto no EPV anexo ao Relatório de Estruturação.
225.	Segundo a planilha de acompanhamento geral dos desinvestimentos, fornecida mensalmente pela Petrobras por meio de data room virtual, os ativos da Fase/Grupo 2 foram avaliados, na EPV, entre US$ 3,9 e 5,3 bilhões, a depender do cenário de avaliação.
j - Assessor Financeiro e Critérios para Envio do Teaser
226.	O assessor financeiro que está prestando serviços no âmbito do Projeto Phil é o Citigroup Global Markets Assessoria Ltda. (Citibank) , contratado anteriormente para o Projeto Poetas. O contrato original foi objeto de aditamento de prazo. Está em andamento a aprovação de novo aditamento para ajuste de escopo e prazo para conformar a contratação ao Projeto Phil.
227.	Os critérios de seleção dos potenciais compradores para recebimento do teaser foram definidos com o suporte do assessor financeiro (Citibank) , considerando que os ativos (as 8 refinarias e respectivas logísticas associadas) serão objeto de processos competitivos individuais, geridos de forma independente, podendo ou não compartilhar critérios de participação e/ou avaliação de propostas.
k - Critérios de Seleção de Potenciais Compradores - Fase/Grupo 1
228.	Para todos os ativos incluídos na Fase/Grupo 1 aplicam-se os seguintes critérios (para recebimento do teaser) : (i) empresas do setor de óleo e gás: empresas que possuam ou operem ativos de produção, refino, transporte, logística, varejo, comercialização ou distribuição de petróleo e derivados, cuja receita bruta anual de 2018 tenha sido de, no mínimo, US$ 3 bilhões, ou (ii) investidores financeiros e outros: investidor ou grupo econômico que possua ativos sob administração ou gestão de, no mínimo, US$ 1 bilhão. Os critérios especificamente aplicáveis a cada ativo do Projeto Phil (receita bruta anual, ativos sob gestão ou administração, critérios de exclusão) constam/constarão dos respectivos teasers.
229.	A fim de propiciar maior competitividade, considerando o elevado ticket previsto para as transações, será permitida a apresentação de oferta conjunta (consórcio) ; o grupo poderá ser formado ou alterado até o prazo final estabelecido na Process Letter, e deverá respeitar as regras aplicáveis.
230.	Aplicados esses critérios, foram identificados pelo Citibank um total de 147 potenciais compradores; todavia, a realização de screening pela área jurídica apontou 3 contrapartes como impedidas de participar devido a sanções comerciais. Assim, restaram 144 potenciais compradores habilitados a receber o teaser da Fase 1. Após a publicação do teaser no portal da Petrobras, qualquer empresa que atendesse aos critérios de seleção poderia participar mediante manifestação de interesse até o dia 16/8/2019.
l - Realização de Fase Não Vinculante e Classificação para Fase Vinculante - Fase/Grupo 1
231.	A Comissão de Alienação pugnou, ademais, pela realização de fase não-vinculante, em vista da complexidade e porte das transações vislumbradas, além do pioneirismo na venda de refino no país. Quanto à antecipação da etapa de Due Diligence, a comissão a entendeu desnecessária.
232.	Para aceitação das Propostas Não-Vinculantes, estas deverão atender a todos os critérios constantes dos documentos do processo, especialmente as Instruction Letters. A classificação para fase vinculante ocorrerá mediante a satisfação dos seguintes critérios:
 (i) propostas que atinjam, no mínimo, 60% do valor de avaliação do menor cenário corporativo (Coral, Cardume, Correnteza) do Relatório Preliminar de Avaliação Econômico-Financeira (RIPAEF) , a ser fornecido pela Controladoria antes do recebimento das propostas não vinculantes;
 (ii) propostas que não atingirem esse mínimo, mas que apresentem diferença de até 10% da menor proposta qualificada pelo mínimo;
 (iii) caso seja recebida apenas uma única proposta segundo os critérios supra, será classificada também a segunda melhor proposta, independentemente do valor.
233.	Todas as propostas que atendam a esses critérios serão classificadas para a fase vinculante (sem limite de classificados para fase vinculante) , e comparadas segundo o valor total apresentado.
m - Critérios de Seleção de Potenciais Compradores - Fase/Grupo 2
234.	Para a Fase/Grupo 2 são aplicados critérios diferenciados conforme o ativo.
235.	Para a REGAP aplicam-se os seguintes critérios (para recebimento do teaser) : (i) empresas do setor de óleo e gás: empresas que possuam ou operem ativos de produção, refino, transporte, logística, varejo, comercialização ou distribuição de petróleo e derivados, cuja receita bruta anual de 2018 tenha sido de, no mínimo, US$ 3 bilhões, ou (ii) investidores financeiros e outros: investidor ou grupo econômico que possua ativos sob administração ou gestão de, no mínimo, US$ 1 bilhão. 
236.	Para REMAN e LUBNOR aplicam-se os seguintes critérios (para recebimento do teaser) : (i) empresas do setor de óleo e gás: empresas que possuam ou operem ativos de produção, refino, transporte, logística, varejo, comercialização ou distribuição de petróleo e derivados, cuja receita bruta anual de 2018 tenha sido de, no mínimo, US$ 100 milhões, ou (ii) investidores financeiros e outros: investidor ou grupo econômico que possua ativos sob administração ou gestão de, no mínimo, US$ 100 milhões.
237.	Para a SIX aplicam-se os seguintes critérios (para recebimento do teaser) : (i) empresas do setor de óleo e gás: empresas que possuam ou operem ativos de produção, refino, transporte, logística, varejo, comercialização ou distribuição de petróleo e derivados ou mineração, cuja receita bruta anual de 2018 tenha sido de, no mínimo, US$ 20 milhões, ou (ii) investidores financeiros e outros: investidor ou grupo econômico que possua ativos sob administração ou gestão de, no mínimo, US$ 100 milhões.
238.	A fim de propiciar maior competitividade, considerando o elevado ticket previsto para as transações, também será permitida a apresentação de oferta conjunta (consórcio) ; o grupo poderá ser formado ou alterado até o prazo final estabelecido na Process Letter, e deverá respeitar as regras aplicáveis.
239.	Aplicados esses critérios, e desconsiderados os potenciais compradores que, quando do convite para a Fase/Grupo 1, manifestaram não ter interesse no segmento, foram identificados pelo Assessor Financeiro o seguinte total de potenciais compradores, por ativo: REGAP, 47; REMAN, 71; LUBNOR, 117; e SIX, 134. A realização de screening (Anexo 4 do Relatório da Comissão) pela área jurídica não apontou contrapartes impedidas de participar devido a sanções comerciais. Após a publicação do teaser no portal da Petrobras, qualquer empresa que atenda aos critérios de seleção poderá participar mediante manifestação de interesse até o dia 25/10/2019.
n - Realização de Fase Não Vinculante e Classificação para Fase Vinculante - Fase/Grupo 2
240.	A Comissão de Alienação pugnou, ademais, pela realização de fase não-vinculante, em vista da complexidade e porte das transações vislumbradas, além do pioneirismo na venda de refino no país. Quanto à antecipação da etapa de Due Diligence, a comissão a entendeu desnecessária.
241.	Para aceitação das Propostas Não-Vinculantes, estas deverão atender a todos os critérios constantes dos documentos do processo, especialmente as Instruction Letters. 
242.	Para a REGAP, a classificação para a fase vinculante ocorrerá mediante a satisfação dos seguintes critérios:
 (i) propostas que atinjam, no mínimo, 60% do valor de avaliação do menor cenário corporativo (Resiliência, Base e Crescimento) do Relatório Preliminar de Avaliação Econômico-Financeira (RIPAEF) , a ser fornecido pelo Desempenho antes do recebimento das propostas não vinculantes;
 (ii) propostas que não atingirem esse mínimo, mas que apresentem diferença de até 10% da menor proposta qualificada pelo mínimo;
 (iii) caso seja recebida apenas uma única proposta segundo os critérios supra, será classificada também a segunda melhor proposta, independentemente do valor.
243.	Ainda para a REGAP, todas as propostas que atendam a esses critérios serão classificadas para a fase vinculante (sem limite de classificados para fase vinculante) , e comparadas segundo o valor total apresentado.
244.	Para REMAN, LUBNOR e SIX serão aceitas todas as propostas válidas recebidas, e classificadas à fase vinculante somente as oito maiores ofertas.
o - Critérios para a Fase de Negociação -Fases/Grupos 1 e 2
245.	Para a fase de negociação, a comissão propõe que sejam aceitas todas as Propostas Vinculantes consideradas válidas (segundo documentos do processo e restrições acordadas com o Cade) , classificando-as segundo o valor total apresentado. Adicionalmente, serão analisadas as marcações realizadas pelo potencial comprador no Sale and Purchase Agreement (SPA) , valorando-se a marcação, se for o caso. Os impactos das marcações, se considerados de efeito material, serão considerados no valor total para classificação das ofertas.
p - Relatório Interno Preliminar de Avaliação Econômico-Financeira - Fase/Grupo 1
246.	O Relatório Interno Preliminar de Avaliação Econômico-Financeira (RIPAEF) constou do DIP DESEMPENHO 100/2019, de 8/11/2019, Anexo 10 do Relatório da Comissão de Alienação, que por sua vez constituiu o Anexo 8 do DIP PORTFOLIO 240/2019. Para esse valuation interno, visão Vendedor (Petrobras) , foi utilizada a data base 1/1/2021, método de fluxo de caixa real, descontado em meio período (em US$) ; Taxa Mínima de Atratividade (TMA) real em 9,6% anuais. Foi elaborada, ainda, sensibilidade considerando as premissas do PNG 20-24, com impactos materiais sobre os fluxos de caixa projetados.
247.	Todos os valores relevantes constaram tarjados, contudo, tanto no RIPAEF quanto no DIP de aprovação de Portão 3 (DIP PORTFOLIO 240/2019) . Está sendo conduzida diligência, mediante instrução em separado, a fim de obter a integralidade dessas informações.
248.	Apesar disso, o documento "Apresentação à Diretoria Executiva", também disponibilizado no data room virtual, exibiu os seguintes valores de avaliação interna preliminar (Equity Value, em US$ milhões; conforme PNG 19-23, cenários Resiliência / Base / Crescimento) : 
	(i) REPAR: US$ 5.697 / US$ 5.932 / US$ 6.724;
	(ii) REFAP: US$ 2.615 / US$ 3.085 / US$ 3.884; 
	(iii) RNEST: US$ 915 / US$ 2.757 / US$ 2.880; 
	(iv) RLAM: US$ 3.150 / US$ 4.340 / US$ 4.926; 
	(v) Total dos ativos da Fase/Grupo 1: US$ 12.377 / US$ 16.114 / 1 US$ 8.414.
q - Ofertas Não-vinculantes - Fase/Grupo 1
249.	As Ofertas Não-vinculantes (Non-Binding Offers - NBO) recebidas constaram do Anexo 4 do Relatório da Comissão de Alienação, que por sua vez constou como Anexo 8 do DIP PORTFOLIO 240/2019. Todos os valores relevantes foram apresentados tarjados, contudo, tanto no Anexo 4 do Relatório da Comissão de Alienação quanto no DIP de aprovação de Portão 3 (PORTFOLIO 240/2019) . 
250.	Apesar disso, o documento "Apresentação à Diretoria Executiva", também disponibilizado no data room virtual, exibiu os valores das NBO recebidas. Foram, ao todo, 17 ofertas não-vinculantes, provenientes de 6 diferentes proponentes (foram enviados 144 Teasers, e assinados 23 Acordos de Confidencialidade e 23 Declarações de Conformidade) , com alta dispersão de valores, a seguir listadas (por refinaria, em US$ milhões, ofertante entre parênteses, ordenadas por valor) : 
	(i) REPAR: US$ 5.100 (Ultra) ; US$ 3.548 (Sinopec) ; US$ 2.350 (Raízen/GIP) ; US$ 1.320 (ESSAR) ; US$ 900 (Klesch) ;
	(ii) REFAP: US$ 3.000 (Ultra) ; US$ 1.390 (Raízen/GIP) ; US$ 1.013 (ESSAR) ; US$ 625 (Klesch) ;
	(iii) RNEST: US$ 4.000 (Ultra) ; US$ 1.600 (Raízen/GIP) ; US$ 681 (ESSAR) ; US$ 350 (Klesch) ;
	(iv) RLAM: US$ 2.300 (Mubadala) ; US$ 1.473 (Raízen/GIP) ; US$ 712 (Sinopec) ; US$ 550 (Klesch) 
251.	De acordo com o critério de corte previamente estabelecido, pelo valor equivalente a 60% do valor de avaliação no cenário Resiliência (menor cenário PNG 19-23) , do RIPAEF, passariam três proponentes para a fase seguinte (vinculante) apenas para a RNEST. Para as demais, passariam apenas dois proponentes por refinaria. 
252.	Assim, considerando (i) que a Sistemática recomenda garantir a participação de ao menos três compradores na fase vinculante, em benefício da competitividade; (ii) que, segundo as restrições postas no TCC firmado com o Cade, o primeiro colocado para REPAR e REFAP poderá adquirir apenas um dos dois ativos, de maneira a deixar o outro ativo com apenas um potencial comprador; e (iii) que houve apresentação de muitas NBO de baixa materialidade, sendo essencial a competição para obter condições econômicas mais vantajosas na fase vinculante, foi solicitado parecer jurídico, que opinou favoravelmente à classificação de três proponentes por refinaria, a despeito do critério de corte, desde que a DE aprove os classificados.
253.	Além disso, devido à assimetria de valor identificada entre as propostas e a avaliação interna, a Comissão de Alienação recomendou: (i) análise crítica das premissas consideradas no valuation interno; (ii) comparação do valuation interno com referências de transações similares; e (iii) fundamentar e detalhar as premissas dos Planos de Negócios das refinarias nas Management Presentations com os potenciais compradores na tentativa de trazer as ofertas vinculantes para a faixa de valor da Petrobras.
r - Análise
254.	Verifica-se, do exame da documentação apresentada quanto ao Projeto Phil até o Portão 3 da Fase/Grupo 1, e Portão 2 da Fase/Grupo 2, que a condução do processo teve adequado grau de aderência aos procedimentos ditados pela Sistemática para Desinvestimentos de Ativos e Empresas do Sistema Petrobras.  
255.	Cabe destacar, entretanto, a alta materialidade e complexidade que revestem o projeto, sobremaneira denotadas nos valores, riscos e dissinergias registradas, cujo desenvolvimento e tratamento irão requerer especial atenção nas próximas etapas do processo.
256.	Há, ademais, reflexos externos ao processo de desinvestimento em si, como os concernentes ao ambiente regulatório do mercado de refino nacional e à efetividade do movimento de desconcentração do refino para a mitigação do ambiente monopolista em nível nacional, que possivelmente demandarão avaliação mais aprofundada em outra ação de controle em fase de planejamento na SeinfraPetróleo.
257.	Esses aspectos recomendam, por si, a despeito da metodologia ora aplicada, o tratamento dos desinvestimentos do Projeto Phil em processos específicos, com o propósito de aprofundar-lhes o exame.
v.5 - PROJETO MONTEIRO
a - Descrição dos ativos
258.	O Projeto Monteiro teve como objeto a venda de 33,75% da participação da Petrobras na BR Distribuidora por meio da oferta de ações no mercado. A Petrobras detinha 71,25% da BR Distribuidora, cujo valor de mercado seria de cerca de R$ 28,5 bilhões, considerando o preço de cotação das ações de R$ 24,50 na Bolsa de Valores em 10/5/2019. 
b - Histórico
259.	A inclusão na Carteira de Desinvestimentos se deu em 28/3/2019, sendo que naquela data não havia a definição do percentual de ações a serem vendidas. Os estudos e a avaliação econômica e financeira definiriam a melhor opção.
260.	O capital da BR Distribuidora é representado por 1.165.000.000 ações ordinárias. Anteriormente, em dezembro de 2017, haviam sido vendidas 28,75% das ações, a R$ 15,00 cada, também por meio de oferta de ações. A venda anterior, inclusive, serviu de parâmetro para balizar os preços da nova oferta e demonstrar a oportunidade do negócio. 
c- Desenvolvimento e estágio atual do processo conforme a Sistemática
261.	O Portão 1 foi finalizado em 9/5/2019. Em 22/5/2019 a Petrobras informou que seu Conselho de Administração aprovou o modelo de venda adicional de parte de suas ações ao mercado ("follow on") reduzindo a menos de 50% a sua participação na BR Distribuidora (reunião CA n. 1596, item 1, pauta 94) .
262.	Depois da aprovação do Portão 1, que definiu o modelo e a estruturação da venda em 22/5/2019, o desinvestimento deixou de ser norteado pela Sistemática de Desinvestimentos, sendo conduzido sob as normas da Comissão de Valores Mobiliários (CVM) , especificamente com a Associação Brasileira das Entidades dos Mercados Financeiro e de Capitais (Anbima) .
d - Motivação estratégica
263.	O desinvestimento parcial teve como motivação estratégica capitalizar a Companhia, reduzindo seu endividamento, otimização do portfólio atuando em atividades estratégicas.
e - Relatório de Entrada - condições restritivas, riscos e outros aspectos preliminares
264.	As condições restritivas e riscos do negócio foram elencadas nos respectivos Relatórios de Entrada, e posteriormente tratados por meio da emissão de mapeamento de riscos. 
265.	A análise de risco considerou quatro aspectos classificados com severidade alta que deveriam ser observados e, se possível, mitigados: 
 (i) condições adversas no mercado financeiro; 
 (ii) substituição de garantias no Termo de Compromisso Financeiro (TCF) assinado com a Petros; 
 (iii) interpretação de controle pelos órgãos de controle, com a aplicação de regras de estatal; e 
 (iv) diminuição do valor da marca pela rescisão ou não renovação do contrato de licenciamento do uso das marcas BR.
266.	Quanto aos riscos do processo, pode-se afirmar que foram abordados pela Gerência Executiva de Riscos Empresariais antes do encaminhamento da proposta para a aprovação do "Portão 1" com o modelo de venda definido como o mais adequado, em 3/5/2019.
267.	Entre os riscos assinalados, pode-se mencionar que as condições no mercado financeiro (item i) eram favoráveis no momento: a cotação da ação da BR fechou em R$ 22,81 na data de apresentação do relatório (3/5/2019) , contra R$ 15,00 na data da primeira oferta de ações (dezembro/2017) . 
268.	Os riscos listados nos itens (iii) e (iv) são subjetivos e poderiam ser acompanhados futuramente pelos gestores da empresa. No entanto, o item (ii) , substituição de garantias no Termo de Compromisso Financeiro (TCF) assinado com o fundo de pensão Petros, tratou de questão específica. Segundo os estudos iniciais:
 (...) com a alteração no controle da empresa serão necessárias maiores ações em relação a situação atuarial da PETROS, pois a nova configuração do Conselho de Administração poderá solicitar, dentre outros, a Cisão do Plano ou a Retirada do Patrocínio. É importante avaliar no desenvolvimento do projeto os aspectos financeiros e jurídicos para a proposição de cláusulas específicas para a oferta de ações.
269.	As garantias em questão foram fornecidas pela Petrobras em 2008, quando ainda detinha 100% de participação na subsidiária, para pôr fim à ação civil pública movida pela Fundação Petrobras de Seguridade Social (Petros) e por sindicatos. No Termo de Compromisso Financeiro assinado, as obrigações da BR Distribuidora foram garantidas por estoque de óleo e derivados ofertados pela Petrobras da ordem de R$ 500 milhões. 
270.	Em outra visão, também não haveria mais sentido que a Petrobras fosse fiadora da BR na nova constituição societária, ao mesmo tempo que tal garantia poderia ser exigida de imediato por parte da Petros. Por isso foram solicitados esclarecimentos adicionais, em forma de diligência, sobre o encaminhamento dado à questão. 
271.	Na mesma diligência também foram solicitados os documentos elaborados pela Petrobras referentes às tratativas com a Associação Brasileira das Entidades dos Mercados Financeiro e de Capitais (Anbina) para realizar a venda de ações pretendida, desde o Portão 1, e, em especial, aqueles com os aspectos atinentes à definição de preços das ações, ou seja, fixação do preço e aceitação por parte da Petrobras, o que ocorreria em 23/7/2019, segundo o calendário fixado (peça 5, p. 14) . 
272.	Os principais documentos solicitados na diligência foram disponibilizados ao TCU em 18/7/2019, à exceção daqueles relativos à definição do preço por ação tendo em vista que tal definição ocorreria em aviso ao mercado apenas na véspera do dia de início da venda. 
273.	Os documentos fornecidos acusaram que os aspectos de risco ao negócio e à Petrobras como garantidora de créditos do Fundo Petros, item (ii) da análise de risco, haviam sido saneados em 28/6/2019. Pode-se transcrever adiante o resumo da solução adotada, conforme texto publicado em 24/7/2019 no Prospecto Definitivo: 
Pré-Pagamento do Termo de Compromisso Financeiro   
Em 28 de junho de 2019, a Companhia realizou o pré-pagamento dos Termos de Compromissos Financeiros (TCFs) oriundos do Acordo de Obrigações Recíprocas (AOR) celebrados com Petros, Petrobras e diversas entidades sindicais em 2006. Tal acordo tinha como contexto a busca de uma solução para o reequilíbrio do Plano Petros (plano de pensão do Sistema Petrobras) . Os TCFs previam o pagamento total da dívida em até 20 anos (até 2028) com correção de IPCA + 6% a.a. O saldo atualizado dos TCFs celebrados no âmbito do AOR, relativo à parcela da Petrobras Distribuidora, é de, aproximadamente, R$ 423 milhões. Desta forma, as garantias então prestadas pela Petrobras à Companhia, perderam seu objeto e eficácia.
274.	Na mesma data de 28/6/2019 a companhia também optou por encontrar uma solução para outro risco verificado:  a diminuição do valor da marca pela rescisão ou não renovação do contrato de licenciamento do uso das marcas BR, item (iv) da análise. O resumo da solução adotada também foi publicado no Prospecto Definitivo:
Aditivo ao Contrato de Marcas 
Em 28 de junho de 2019, a Companhia e a Petrobras celebraram o Primeiro Aditivo ao Contrato de Licença de Uso de Marcas ("Primeiro Aditivo") , de modo a ajustar os termos e condições do Contrato de Licença de Uso de Marcas celebrado em 22 de setembro de 2017 entre a Companhia e a Petrobras ("Contrato de Licenciamento") , por meio do qual a Petrobras concedeu à Companhia licença onerosa, não exclusiva, limitada e temporária sobre determinadas marcas de titularidade da Petrobras, incluindo, mas não se limitando a: "Petrobras"; "Petrobras Podium"; "Petrobras Grid"; "Petrobras Premmia"; "De Olho no Combustível"; "BR Aviation". Nos termos do Primeiro Aditivo, a licença é outorgada em caráter exclusivo apenas para os segmentos de Postos de Serviços13 e de aviação - para os quais a Companhia deverá utilizar exclusivamente as marcas licenciadas pela Petrobras. A Companhia também deverá utilizar exclusivamente as marcas licenciadas pela Petrobras nos segmentos de óleo e gás e biocombustíveis. Além disso, no âmbito dos Postos de Serviços, a Companhia só poderá utilizar a marca "LUBRAX" para a comercialização de lubrificantes. Para mais informações referentes ao Contrato de Licenciamento bem como ao Primeiro Aditivo, veja o item 7.5 (c) do Formulário de Referência da Companhia.
275.	Diante dos documentos disponibilizados, e da confirmação posterior em documento de acesso público, considera-se atendida a diligência sobre a análise de riscos. 
f- Estimativa Preliminar de Valor
276.	Os primeiros valores estimados para a segunda venda de ações da BR Distribuidora foram fornecidos na data de elaboração do relatório para o Portão 1, em 3/5/2019, quando foi apresentada a formatação da venda para a Diretoria Executiva. Naquela data a cotação da ação da BR fechou em R$ 22,81/ação, o que representava um valor de mercado de cerca de R$ 26,5 bilhões, enquanto que a equipe de avaliação interna da Petrobras havia estimado em cerca de R$ 24,5 bilhões (R$ 21,01/ação) .  
277.	A análise econômica da equipe técnica considerou o valor do investimento "BR Distribuidora" para a Petrobras nas taxas de atratividade projetadas pela Companhia e de acordo com o Cenário "PNG BR 19-23", o plano quinquenal da Petrobras. Para a estimativa do Equity Value e do Preço por Ação considerou-se a dívida líquida, composta pela dívida bruta subtraída das disponibilidades de caixa na data de 31/3/2019.
278.	No modelo proposto para a venda, entre vários cenários, inclusive de venda direta de uma fatia da empresa, entendeu-se que o modelo de alienação mais adequado seria a oferta de 25 a 35% (definido posteriormente 25 a 33,75%) da participação na BR Distribuidora no mercado de ações, o que reduziria a participação remanescente da Petrobras para percentuais entre 46,25% e 37,50%. A definição do volume de ações a ser alienado dependeria das condições macroeconômicas, políticas e de mercado na época da precificação e da demanda dos investidores pelo papel.
279.	No relatório inicial de estruturação também foi considerada a possibilidade de valorização imediata das ações como benéfica à Petrobras, tendo em vista que a Companhia ainda deterá 37,50% das ações ordinárias tendo significativa influência no Conselho e Administração. A mudança jurídica da BR pode criar oportunidades de valorização futura da ação.
280.	Os principais motivos para a escolha da alternativa foram:
 (i) a entrada de caixa ocorre em prazo curto, diferente do processo de venda (M&A) ;
 (ii) a Petrobras mantém maior participação na gestão da BR por meio da indicação de representantes para compor o conselho de Administração e voto nas assembleias, se comparado a uma saída integral ou manutenção de participação minoritária no caso de M&A;
 (iii) o prêmio de controle não deve superar o valor recebido por meio de operação de mercado de capitais (base: transações de M&A recentes no setor) ; e
 (iv) a mudança jurídica da BR cria oportunidades de valorização futura da ação com a Petrobras ainda mantendo parcela significativa da companhia.
281.	Ao final da operação a Petrobras ainda seria o maior acionista individual e exerceria essa posição na BR por meio do Conselho de Administração e das Assembleias.
g - Assessor Financeiro
282.	Os assessores financeiros contratados para o Projeto Monteiro foram o JP Morgan (coordenador) , Bank of America, Bofa Merril Lynch, Itau BBA, Credit Suisse, Santander e Citi. Para alienação via mercados de capitais, é necessário um Sindicato de Bancos.
h - Execução da operação de venda, depois do Portão 1
283.	 Depois da aprovação do Portão 1, que definiu o modelo e a estruturação da venda em 22/5/2019, o desinvestimento foi conduzido sob as normas da Comissão de Valores Mobiliários (CVM) , especificamente com a Associação Brasileira das Entidades dos Mercados Financeiro e de Capitais (Anbina) .
284.	Em 22/5/2019 a Petrobras informou que seu Conselho de Administração aprovou o modelo de venda adicional de parte de suas ações reduzindo a menos de 50% a sua participação na BR Distribuidora (reunião CA nº 1596, item 1, pauta 94) .
285.	Em 7/6/2019 a Petrobras avisou o mercado, em Fato Relevante, que havia submetido um pedido de análise prévia para registro de oferta pública de distribuição secundária de ações às entidades competentes (disponível em https://www.investidorpetrobras.com.br/ptb/14940/9512_694841..pdf ) :
Rio de Janeiro, 7 de junho de 2019 - Petróleo Brasileiro S.A. - Petrobras, em continuidade ao comunicado de 22/05/2019, informa que, na presente data, foi submetido à Associação Brasileira das Entidades dos Mercados Financeiro e de Capitais ("ANBIMA") pedido de análise prévia para registro de oferta pública de distribuição secundária de ações ordinárias de emissão da Petrobras Distribuidora S.A. ("BR Distribuidora") , de titularidade da Petrobras, nos termos da Instrução da Comissão de Valores Mobiliários ("CVM") n.º 400/2003, da Instrução da CVM n.º 471/2008 e do Código de Atividades Conveniadas da ANBIMA e demais disposições aplicáveis, com esforços de colocação das Ações no exterior de acordo com isenções de registro sob o U.S. Securities Act of 1933 ("Oferta") . 
O pedido de registro da Oferta encontra-se sob a análise e, portanto, a Oferta somente terá início após a concessão dos devidos registros pela CVM. Não será realizado nenhum registro da Oferta ou das Ações em qualquer agência ou órgão regulador do mercado de capitais de qualquer outro país, exceto no Brasil, junto à CVM. A Petrobras manterá o mercado e seus acionistas informados sobre quaisquer fatos e decisões relevantes relativas à Oferta. 
Este comunicado tem caráter exclusivamente informativo, nos termos da legislação em vigor, e não deve ser considerado como um anúncio de oferta de ações. A realização da Oferta estará sujeita às condições dos mercados de capitais nacional e internacional. Oportunamente, será publicado Aviso ao Mercado contendo informações sobre: (i) as demais características da Oferta; (ii) os locais para obtenção do prospecto preliminar; (iii) as datas estimadas e locais de divulgação da Oferta; e (iv) as condições, o procedimento, o período de reservas e o período do procedimento de bookbuilding.
286.	Ao mesmo tempo foram elaboradas alterações no Estatuto Social da BR, a fim de adequá-lo à nova situação jurídica da empresa, sem o controle estatal e de acordo com as disposições do Regulamento do Novo Mercado da B3 S.A. - Brasil, Bolsa Balcão ("B3") . O setor jurídico da Petrobras emitiu o Parecer JURÍDICO/GG-AT/JAD 1908569/2019, de 12/3/2019, manifestando entendimento de que a BR não seria mais caracterizada como uma empresa estatal, tal como definida pela Lei 13.303/16 e pelo Decreto 8.945/16.
287.	A Assembleia Geral de Acionistas da BR aprovou o novo Estatuto Social, em 7/6/2019, deixando claro em seu último artigo que a nova versão apenas teria validade se a União tivesse êxito na oferta de venda das ações e, ao final, não fosse mais detentora da maioria das ações com direito a voto. Caso contrário seguiria válido o estatuto anterior. 
288.	A Secretaria de Coordenação e Governança das Empresas Estatais (Sest) havia se manifestado favoravelmente às alterações estatutárias em 30/5/2019 por meio da Nota Técnica SEI 87/209/CGGO/DEGOV/SEST/SEDD-ME. O pronunciamento fazia-se necessário em razão do disposto no art. 98, inciso VI, alínea "d" do Anexo do Decreto 9.745/2019, que delegou competência à Sest para manifestar-se previamente sobre alterações de estatutos sociais das empresas estatais federais. 
289.	Em 3/7/2019, a Petrobras publicou um resumo da situação e do percentual do capital social da BR que pretendia vender, de 25% a 33,75% da empresa, além de fornecer o link para maiores informações: 
Petrobras anuncia oferta pública de ações da Petrobras Distribuidora (BR) 
Rio de Janeiro, 3 de julho de 2019 - Petróleo Brasileiro S.A. - Petrobras, em continuidade ao comunicado de 7 de junho de 2019, informa que foram disponibilizados, na presente data, o Aviso ao Mercado e o Prospecto Preliminar da oferta pública de distribuição secundária de ações ordinárias de emissão da Petrobras Distribuidora S.A. ("BR") e de titularidade da Petrobras, nos termos da Instrução da Comissão de Valores Mobiliários ("CVM") n.º 400/2003, da Instrução da CVM n.º 471/2008 e do Código de Atividades Conveniadas da ANBIMA - Associação Brasileira das Entidades dos Mercados Financeiro e de Capitais e demais disposições aplicáveis, com esforços de colocação das ações no exterior de acordo com isenções de registro sob o U.S. Securities Act of 1933.
O pedido de registro da oferta encontra-se atualmente sob a análise da CVM, estando a oferta sujeita à sua prévia aprovação. Não será realizado nenhum registro da oferta ou das ações em qualquer agência ou órgão regulador do mercado de capitais de qualquer outro país, exceto no Brasil, junto à CVM. A oferta base das ações será de 25%, podendo chegar até 33,75% do capital social da companhia, a depender do exercício do lote adicional e do lote suplementar.
Informações adicionais sobre a oferta podem ser obtidas no Prospecto Preliminar disponível em https://www.investidorpetrobras.com.br/pt/acoes-dividendos-e-divida/prospectos/2019, em tal página, acessar a seção "Oferta Pública Petrobras Distribuidora 2019" e, por fim, clicar em "Prospecto Preliminar".
Este comunicado tem caráter exclusivamente informativo, nos termos da legislação em vigor, e não deve ser considerado como um anúncio de oferta de ações.
290.	O Prospecto Preliminar e o Aviso ao Mercado detalhado, ambos de 3/7/2019, podem ser acessados por meio do link fornecido. Em resumo, foi confirmado o número de ações que seriam colocadas à venda, os procedimentos e o cronograma estimado. Neste cronograma foi previsto para 23/7/2019 a fixação do Preço por Ação e para 25/7/2019 o início das negociações das Ações na Bolsa de Valores. Foi também antecipado o critério que seria utilizado para definição do preço: 
A cotação de fechamento das ações ordinárias de emissão da Companhia na B3, em 1º de julho de 2019, foi de R$ 24,50 por ação ordinária de emissão da Companhia, valor este meramente indicativo do Preço por Ação, podendo variar para mais ou para menos, conforme a conclusão do Procedimento de Bookbuilding.
i - Avaliações Externas / Bookbuilding / Definição do preço por ação
291.	Na véspera da data da oferta pública, em 23/7/2019, informações não oficiais em sites especializados informavam que a precificação das ações deveria ficar entre R$ 24,00 e R$ 24,50, pois o interesse dos investidores superava a demanda em cinco vezes com o valor a R$ 23,00, duas vezes em R$ 24,00 e 80% do book com valor a R$ 25,00. Era relatado que os bancos coordenadores da oferta solicitaram aos interessados o fatiamento de suas ordens por faixa de preço. Isso porque, muitas ordens foram colocadas a R$ 22, quando o papel estava a R$ 24. Com novo cenário, os valores precisavam ser atualizados.
292.	No link https://www.investidorpetrobras.com.br/pt/acoes-dividendos-e-divida/prospectos/2019 também foram incorporados posteriormente os documentos da execução da operação de venda a partir de 24/7/2019: o Anúncio de Início da Oferta Pública e o Prospecto Definitivo em 24/7 e o Anúncio de Encerramento em 29/7.
293.	O preço por ação de R$ 24,50 foi divulgado no Anúncio de Início da Oferta Pública, publicado em 24/7/2019. O preço final para a oferta pública foi validado pelo Conselho de Administração no dia anterior ao início da oferta pública. A definição foi fundamentada nas variações da cotação das ações ordinárias na Bolsa de Valores e no procedimento de coleta de interesse junto a investidores institucionais (bookbuilding) .    
294.	Consta que as referências adotadas foram a cotação das ações ordinárias na Bolsa de Valores e o procedimento de coleta de interesse junto a investidores institucionais:
O Preço por Ação foi fixado após a conclusão do procedimento de coleta de intenções de investimento realizado com Investidores Institucionais (conforme definido abaixo) pelos Coordenadores da Oferta, no Brasil, nos termos do Contrato de Distribuição, e pelos Agentes de Colocação Internacional, no exterior, conforme previsto no artigo 23, parágrafo 1º, e no artigo 44 da Instrução CVM 400 ("Procedimento de Bookbuilding") . A escolha do critério para determinação do Preço por Ação é justificada pelo fato de que as Ações serão distribuídas por meio de oferta pública, em que o valor de mercado das Ações foi aferido tendo como parâmetro (i) a cotação das ações ordinárias de emissão da Companhia na B3; e (ii) o resultado do Procedimento de Bookbuilding, com base nas indicações de interesse em função da qualidade e quantidade de demanda (por volume e preço) coletada junto a Investidores Institucionais durante o Procedimento de Bookbuilding. Os Investidores Não Institucionais (conforme definido abaixo) que aderiram à Oferta de Varejo (conforme definido abaixo) não participaram do Procedimento de Bookbuilding, e, portanto, não participaram da fixação do Preço por Ação.
j - Conformidade
295.	No Prospecto Definitivo, além de todas os dados relevantes da empresa, constam as informações da reunião do Conselho de Administração que aprovou o preço (disponível no link https://www.investidorpetrobras.com.br/pt/acoes-dividendos-e-divida/prospectos: 
A alienação das Ações por meio da Oferta foi aprovada pelo Acionista Vendedor, em reunião do conselho de administração, realizada em 22 de maio de 2019, cuja certidão de ata foi arquivada na Junta Comercial do Estado do Rio de Janeiro ("JUCERJA") em 14 de junho de 2019 sob o número 00003652108 e publicada Diário Oficial do Estado de Rio de Janeiro ("DOERJ") e no jornal "Valor Econômico" em 26 de junho de 2019, e em reunião da diretoria executiva do Acionista Vendedor realizada em 7 de junho de 2019, cuja certidão de ata foi arquivada na JUCERJA em 10 de junho de 2019 sob o número 00003646899. O Preço por Ação foi aprovado pelo conselho de administração em reunião realizada em 23 de julho de 2019, cuja ata será arquivada na JUCERJA e publicada no DOERJ e no jornal "Valor Econômico".
296.	O novo Estatuto Social, que havia sido elaborado previamente e condicionado ao sucesso da venda, foi referendado. Em 19/9/2019 foi comunicado que os acionistas aprovaram os nomes dos nove membros do Conselho de Administração, sendo que três foram indicados pela Petrobras, inclusive o Presidente, e os outros pelos demais acionistas.  
k - Análise
297.	Em 25/7/2019, segundo dia da negociação, a Petrobras informou em Fato Relevante que a opção de lote suplementar (43.687.500 Ações) foi integralmente exercida no âmbito da oferta pública de distribuição secundária de ações de emissão da Petrobras Distribuidora S.A. ("BR") e de titularidade da Petrobras ("Ações" e "Oferta") . Com isso a participação da Petrobras foi reduzida para 37,50% do capital social da BR. 
298.	A publicação do Anúncio de Encerramento, em 29/7/2019, trouxe o balanço final da venda. Foram negociadas 393.187.500 ações ordinárias, ao preço de R$ 24,50 por Ação, perfazendo o montante total de R$ 9.633.093.750,00. Consta no comunicado que:
A quantidade total das Ações, indicada acima, já considera (i) 43.687.500 Ações do lote suplementar alienadas pelo Acionista Vendedor no âmbito da Oferta, nas mesmas condições e preço das Ações inicialmente ofertadas, em razão do exercício, pelo Agente Estabilizador, em 25 de julho de 2019, da opção que lhe foi outorgada pelo Acionista Vendedor, conforme previsto no Contrato de Distribuição, em razão da prestação de serviço de estabilização de preço das Ações, nos termos do artigo 24 da Instrução CVM 400 ("Ações do Lote Suplementar") ; e (ii) 58.250.000 Ações adicionais alienadas pelo Acionista Vendedor no âmbito da Oferta, nas mesmas condições e preço das Ações inicialmente ofertadas, nos termos do artigo 14, parágrafo 2°, da Instrução CVM 400 ("Ações Adicionais") .
299.	Os dados finais da Oferta foram detalhados no mesmo documento:
Figura 4 - Detalhamento das Ofertas no processo de follow on da BR Distribuidora
Fonte: https://www.investidorpetrobras.com.br/ptb/15267/Projeto%20Monteiro%20-%20Anuncio %20de%20Encerramento-12082019.pdf.
300.	Nos dias que antecederam a oferta houve valorização no preço das ações na Bolsa de Valores, situação não considerada para definição do preço da oferta e que não necessariamente se manteria nesses termos. No relatório de avaliação inicial já haviam sido consideradas possíveis oscilações negativas no preço das ações, típicas em processo de venda, ou positivas, em função da expectativa de nova gestão da BR desatrelada das normas da Administração Pública.
301.	Verifica-se, portanto, do exame da documentação apresentada quanto ao Projeto Monteiro, que a condução do processo teve adequado grau de aderência aos procedimentos ditados pela Sistemática para Desinvestimentos de Ativos e Empresas do Sistema Petrobras, assim como os procedimentos efetuados para a condução do follow on das ações da BR Distribuidora foram regulares e atenderam às normas aplicáveis.
302.	Destarte, quanto aos aspectos analisados e ora relatados do processo de desinvestimento denominado Projeto Monteiro, não foram identificados riscos que recomendem, por ora, ações de controle adicionais.
VI - CONCLUSÃO
303.	A presente instrução tem por finalidade registrar o acompanhamento realizado pela SeinfraPetróleo na Carteira de Desinvestimentos da Petrobras, conforme item 9.3.2 do Acórdão 477/2019-TCU-Plenário, de relatoria do Ministro Aroldo Cedraz.
304.	O trabalho foi feito por meio do acompanhamento de documentos fornecidos pela Companhia em ambiente de data room virtual, conforme item 9.1 do Acórdão 477/2019-TCU-Plenário, em virtude de tratar-se de documentação estratégica e sigilosa no âmbito da Companhia. 
305.	Os parâmetros para o acompanhamento são fundamentados na Lei 13.303/2016, de 30/6/2016, no Decreto 9.188/2017, de 1/11/2017, do documento interno da Petrobras denominado Sistemática de Desinvestimentos e acórdãos do Tribunal, especialmente o Acórdão 442/2017-TCU-Plenário, de relatoria do Ministro José Mucio Monteiro, e Acórdão 477/2019-TCU-Plenário, de relatoria do Ministro Aroldo Cedraz.
306.	Em agosto de 2019, a carteira de Parcerias e Desinvestimentos da Petrobras possuía um total de cinquenta e sete projetos e era estimada em cerca de U$ 41,5 bilhões. De modo a prover uma atuação eficiente do Tribunal e seguir os ditames do Acórdão 477/2019-TCU-Plenário, de relatoria do Ministro Aroldo Cedraz, adotou-se critérios de oportunidade, relevância, materialidade e risco, para seleção dos projetos a serem acompanhados/analisados.
307.	Em relação à análise empreendida nos projetos de desinvestimento específicos, as conclusões resumidas, até o momento, constam adiante: 
308.	O Projeto Torres (item v.1) cuida da alienação de 50% da participação da Petrobras na Concessão BM-C-36 - Campo de Tartaruga Verde (composto pelas jazidas Tartaruga Verde e Mestiça) e Módulo III de Espadarte.
309.	Originalmente, o Projeto Torres consistia apenas na alienação de 50% da participação detida no Campo de Tartaruga Verde (BM-C-36) , quando integrou a Carteira de Aquisições e Desinvestimentos em 2015. Posteriormente foi remodelado, com a inclusão de outros ativos, passando a ser nomeado Portfólio 1. Nada obstante o avançado estágio alcançado pelo projeto, acabou encerrado devido à falha do potencial comprador em comprovar capacidade financeira. Em 18/1/2018, foi reincluído na carteira de Parcerias e Desinvestimentos (DIP A&D 13/2018) . O Projeto Torres 2, relativo ao Módulo III de Espadarte, foi incluído na carteira e incorporado ao Projeto Torres em 26/2/2018.
310.	O projeto já percorreu todos os portões da Sistemática para Desinvestimentos de Ativos e Empresas do Sistema Petrobras, e atualmente se encontra em fase de closing (aprovações externas e fechamento) , na iminência de conclusão. 
311.	Destacou-se, dos aspectos materiais do desinvestimento, o fato de o valor de venda ter ficado um pouco abaixo do valor da avaliação interna no cenário médio (Cardume) . Nada obstante, a Petrobras examinou as possíveis causas de assimetria de valor entre as visões vendedor e comprador, demonstrando a plausibilidade e a razoabilidade da diferença constatada.
312.	Considerando que, da verificação da documentação apresentada quanto ao Projeto Torres até o Portão 5, observou-se adequado grau de aderência à Sistemática na condução do processo, e que, tendo por lastro a documentação apresentada até o momento, não foram identificados riscos que recomendem, por ora, outras ações de controle, sugere-se dar seguimento ao acompanhamento segundo a metodologia em aplicação, até o efetivo fechamento da operação.
313.	O Projeto Laguna 2 (item v.2) trata da alienação de 100% das ações detidas pela Petrobras na Liquigás Distribuidora S.A., que atua no envasamento, distribuição e comercialização de gás liquefeito de petróleo (GLP) no Brasil.
314.		Houve tentativa anterior de alienação de 100% da Liquigás, por meio do projeto Laguna. Entretanto, o CADE vetou a aquisição da empresa pela Ultragaz, entendendo que a concentração no setor derivada da operação representaria sério risco concorrencial no mercado de GLP.
315.	Após análise das propostas, aprovou-se o início das negociações do SPA e seus anexos com o grupo composto por Copagaz e Nacional Gás, que fez proposta de R$ 3,5 bilhões.
316.	Ressalta-se que o negócio, que havia sido fechado em novembro de 2016 por R$ 2,8 bilhões foi cancelado e, em março de 2018, a Ultragaz pagou R$ 286,2 milhões à Petrobras a título de multa, além de que no projeto Laguna 2 o valor ofertado pelo ativo à Petrobras foi de R$ 3,5 bilhões. 
317.	Atualmente o projeto se encontra com o Portão 5 aprovado.
318.	Verificou-se, do exame da documentação apresentada quanto ao Projeto Laguna 2 até o Portão 5, que a condução do processo teve adequado grau de aderência aos procedimentos ditados pela Sistemática para Desinvestimentos de Ativos e Empresas do Sistema Petrobras, de modo que, não foram identificados riscos que recomendem, por ora, ações de controle adicionais.
319.	O Projeto Marfim (item v.3) refere-se ao desinvestimento da carteira de ativos da Petrobras na Nigéria, onde a Petrobras participa de uma joint venture formada pela Petrobras International Braspetro (PIB-BV) e o BTG Pactual E&P BV (BTG-BV) , com participação de 50% cada um dos parceiros. Essa joint venture foi constituída por meio da Petrobras Oil & Gás BV (PO&G-BV) , com sede em Rotterdam, na Holanda e o Projeto Marfim refere-se a venda de 50% da participação da Petrobras nos ativos relacionados abaixo:
 - bloco OML 130 - onde estão localizados o campo de Akpo (em produção desde março de 2009) e o campo de Egina (em produção desde dezembro de 2018) . Este bloco é operado pela Total e a PO&G-BV tem participação de 16%; e
- bloco OML 127 - onde está localizado o campo de Agbami (em produção desde julho de 2008) . O bloco é operado pela Chevron e a PO&G-BV participação de 8%.
320.	A vencedora do processo competitivo foi o Consórcio formado pelas Empresas Vitol Investment Partnership Limited, África Oil Corporation e Delone burrax Energy Limited. 
321.	É importante mencionar que o processo foi dificultado pelo surgimento de fatores externos à negociação, inclusive envolvimento do sócio BTG Pactual na investigação da 64ª fase da Operação Lava Jato, que resultou em desistência de concorrentes, e no aguardo da aprovação da transação pelo Governo Nigeriano. 
322.	As empresas Vitol Investment Partnership Limited, líder do Consórcio, e Delone burrax Energy Limited desistiram do negócio, mas a África Oil manifestou sua intenção de concluir a transação, assumindo as ações das Empresas Vitol e Delonex no Consórcio, nas mesmas condições que estavam sendo discutidas anteriormente. 
323.	O preço base de aquisição, conforme SPA, foi de US$ 1.407.094.500 a serem pagos no closing, mais um pagamento contingente (earn-out) de até US$ 123.000,000 a ser pago futuramente. Os valores sofrerão reajuste desde 1/1/2018 até o efetivo pagamento. O Projeto está em vias de fechamento, estando no aguardo da aprovação da transação pelo Governo Nigeriano.
324.	O Projeto Phil (item v.4) trata da alienação de oito ativos de refino (RLAM, REPAR, REFAP, REGAP, RNEST, REMAN, LUBNOR e SIX) , localizados em 8 estados brasileiros (Bahia, Paraná, Rio Grande do Sul, Minas Gerais, Pernambuco, Amazonas, Ceará e Santa Catarina) , com suas respectivas logísticas de suprimento de petróleo e escoamento de derivados associados. A capacidade de processamento dessas refinarias representa 50% da capacidade de refino da Petrobras, sendo que a produção dessas oito refinarias atende a 47% do mercado nacional de diesel e a 42% do mercado nacional de gasolina.
325.	Tendo como precedentes os Projetos Drummond, Quintana e Bandeira - bem como o Projeto Poetas, constituído da fusão dos dois últimos -, o Projeto Phil, iniciado em maio/2019, objetiva, além da otimização da alocação de capital e a redução do nível de alavancagem da Petrobras, reduzir a concentração econômica do setor de refino, dando cumprimento a compromissos assumidos junto ao Conselho Administrativo da Atividade Econômica (Cade) , no âmbito de Termo de Compromisso de Cessação. Por meio do referido ajuste, a Petrobras comprometeu-se a executar o Projeto Phil, integralmente, até 31/12/2021.
326.	Em vista da complexidade que o envolve, e com o fito de garantir-lhe a celeridade, a execução do Projeto Phil, a partir do Portão 1, foi dividida em 2 Fases (que não se deve confundir com as fases do processo de desinvestimento delineadas na Sistemática; razão pela qual, para efeitos deste relatório, serão nomeadas também como "Grupos") , sendo que se encontra em estágio mais avançado a Fase/Grupo 1, composta por RNEST, RLAM, REPAR e REFAP, que contempla ativos já estudados, preparados e com documentação avançada, pois integravam anteriormente o Projeto Poetas. A Fase/Grupo 2, que contempla REGAP, REMAN, SIX e LUBNOR, teve seu início em momento posterior.
327.	Atualmente, para os ativos da Fase/Grupo 1, o processo se encontra em desenvolvimento de fase vinculante (iniciada em 22/11/2019) - estando, portanto, já com o Portão 3 aprovado. Para os ativos da Fase/Grupo 2 o processo de desinvestimento se encontra em desenvolvimento de fase não vinculante, estando a REGAP em estágio mais avançado - comunicado publicado em 4/10/2019, e previsão de aprovação de Portão 3 para 26/12/2019) . Para as demais - REMAN, LUBNOR e SIX - foi comunicado o início de fase não vinculante em 24/10/2019, com previsão de aprovação de Portão 3 para o primeiro semestre de 2020.
328.	Considerando a materialidade, a complexidade, e os potenciais impactos do desinvestimento no mercado de refino nacional - assim como a oportunidade, dada a fase em que se encontra o desenvolvimento do projeto - propõe-se autuar processos específicos para a fiscalização do Projeto Phil - alvitrando-se, de início, um para cada Fase/Grupo de ativos (2 processos) -,  com a finalidade de aprofundar o exame, em especial, dos aspectos procedimentais, econômico-financeiros e de tratamento de riscos e impactos internos e externos à Petrobras.
329.	Por último, o Projeto Monteiro (item v.5) tratou da alienação de 33,75% das ações da BR Distribuidora por meio da oferta de ações ao mercado, em julho de 2019. A Petrobras já havia vendido 28,75% das ações em dezembro de 2017 a R$ 15,00 cada. A venda do último lote de ações a R$ 24,50/ação sugere que o valor de mercado da BR seria de R$ 28,5 bilhões, acima dos valores avaliados na data de elaboração do relatório para o Portão 1, em 3/5/2019, quando foi apresentada a formatação da venda para a Diretoria Executiva.
330.	No modelo proposto para a venda, entre vários cenários, inclusive de venda direta de uma fatia da empresa, entendeu-se que o modelo de alienação mais adequado seria a oferta de 25 a 35% (definido posteriormente 25 a 33,75%) da participação na BR Distribuidora no mercado de ações, o que reduziria a participação remanescente da Petrobras para percentuais entre 46,25% e 37,50%. Considerou-se também que a permanência da Petrobras na sociedade em um primeiro momento pudesse ser benéfica para atrair os investidores.
331.	A partir da finalização do Portão 1 encerrou-se a atuação por meio da Sistemática de Desinvestimento, tendo em vista que o procedimento passou a ser regulado pelas regras do Mercado de Capitais na Bolsa de Valores. As situações de risco avaliadas e o acompanhamento do processo de venda estão descritos no item v.5 deste relatório. A venda realizada em 24/7/2019 resultou em ingressos de recursos de R$ 9.633.093.750,00, alcançando o principal objetivo proposto no relatório de entrada do projeto: a geração de caixa para a Petrobras. 
332.	O quadro com os dados finais da oferta indicou que houve razoável pulverização das ações. As maiores quantidades foram distribuídas entre 444 Fundos de Investimento, 39% das ações ofertadas, e 271 Investidores Estrangeiros, 44% das ações ofertadas, o que foi positivo para que outro objetivo inicial fosse alcançado: a participação final da Petrobras, de 37,50% na BR Distribuidora, permite participação expressiva no Conselho de Administração da nova empresa, influência na sua gestão e possível valorização dos seus papéis no futuro em virtude da nova constituição como empresa privada. 
333.	O procedimento de venda de parte da BR distribuidora se encerrou com a venda das ações no mercado. O novo Estatuto Social, que havia sido elaborado previamente, condicionado ao sucesso da venda, foi referendado e no mês seguinte foram eleitos os novos membros do Conselho.
334.	Por fim, considerando que o presente relatório aborda aspectos de elevada sensibilidade que dizem respeito aos processos de desinvestimentos bilionários da Petrobras, bem como trata de proposta de ações de controle específicas, entende-se pertinente que o mesmo seja mantido integralmente sob sigilo, até que sobrevenha manifestação da Petrobras acerca da confidencialidade da informação tratada nestes autos, ou até decisão em sentido contrário.
VIII - PROPOSTA DE AÇÕES DE CONTROLE ESPECÍFICAS
335.	Como demonstrado ao longo deste relatório, a atual metodologia de acompanhamento da Carteira de Desinvestimentos da Petrobras abarca escopo amplo, pois está construído em informações de todos os projetos que integram ou integraram essa Carteira a partir do seu refazimento originado pela prolação do Acórdão 442/2017-TCU-Plenário, de relatoria do Ministro José Múcio Monteiro. 
336.	Desta forma, o Acórdão 447/2019-TCU-Plenário, de relatoria do Ministro Aroldo Cedraz, permitiu a operacionalização dessa metodologia a partir de disponibilização de informações periódica e tempestivamente pela Petrobras, possibilitando a qualquer momento que a equipe da SeinfraPetróleo aplique testes de auditoria em qualquer fase de qualquer projeto da Carteira de Desinvestimento da Petrobras, sendo possível até mesmo análises concomitantes ao avanço dos projetos no fluxograma da Norma da Estatal que rege o assunto, com base em avaliação de materialidade, relevância e risco.
337.	As análises são incorporadas periodicamente nos relatórios de acompanhamento da carteira, como é o caso do presente relatório, no qual são trazidas informações específicas de cinco projetos relevantes da carteira.
338.	No entanto, considerando que o Projeto Phil, que trata de alienação de oito refinarias a partir de celebração de Termo de Cessação de Conduta entre a Petrobras e o Cade, responde isoladamente por aproximadamente 38% do somatório de todos os projetos da Carteira de Desinvestimentos da Petrobras (Tabela 1 deste relatório) , sendo ativos que nas demonstrações contábeis de 2018 possuíam valor aproximado de R$ 68 bilhões, e considerando que os dois grupos de refinarias desse projeto atingiram estágios de maturação de elevada sensibilidade, representados pela fase de apresentação de ofertas não vinculantes pelos interessados para cada um dos empreendimentos e pela respectiva análise de aceitação das ofertas por parte da Petrobras, entende-se pertinente a implementação de ações de controle específicas para cada um dos grupos de refinarias do Projeto Phil, para que esses desinvestimentos sejam  acompanhados em processos específicos até sua conclusão, prevista para 31/12/2021, prazo que pode ser prorrogado por mais um ano.  
339.	Com efeito, consoante disposições do subitem 9.6.1 do Acórdão 442/2017-TCU-Plenário, de relatoria do Ministro José Múcio Monteiro, ações de controle específicas para casos concretos da Carteira de Desinvestimentos da Petrobras devem obter autorização do Plenário do TCU, razão pela qual elevam-se os autos à apreciação do Ministro Walton Alencar Rodrigues para apresentação da proposta a seguir ao Colegiado.
IX - PROPOSTA DE ENCAMINHAMENTO
340.	Ante todo o exposto, com fulcro art. 241, inciso II, do Regimento Interno do TCU, submetem-se os autos à consideração superior, com posterior encaminhamento ao gabinete do Excelentíssimo Ministro Walton Alencar Rodrigues, propondo:
340.1.	com base no escopo definido, nas limitações, e nos testes aplicados no Acompanhamento da Carteira de Desinvestimentos da Petróleo Brasileiro S.A. (Petrobras) para aferir a aderência dos procedimentos dos processos decisórios à Sistemática de Desinvestimentos, considerar que, até o momento, não há riscos de controle identificados que representem óbices ao seguimento dos seguintes projetos da Carteira de Desinvestimentos da Petrobras:  Torres, Laguna 2, Marfim, Phil e Monteiro;
340.2. 	no âmbito da Carteira de Desinvestimentos da Petróleo Brasileiro S.A. (Petrobras) , conforme item 9.4.1 do Acórdão 477/2019-TCU-Plenário, c/c/ subitem 9.6.1 do Acórdão 442/2017-TCU-Plenário, submeter proposta de deliberação ao Plenário desta Corte de Contas para:
340.2.1. 	autorizar a autuação de processo específico de fiscalização, na modalidade Relatório de Acompanhamento (RAcom) que tenha como objeto o projeto Phil - Fase 1, que trata da alienação dos ativos de refino: Refinaria Abreu e Lima (RNEST) , localizada em Ipojuca/PE; Refinaria Landulpho Alves (RLAM) , localizada em São Francisco do Conde/BA; Refinaria Presidente Getúlio Vargas (REPAR) , localizada em Araucária/PR; e Refinaria Alberto Pasqualini (REFAP) , localizada em Canoas/RS;
340.2.2. 	autorizar a autuação de processo específico de fiscalização, na modalidade Relatório de Acompanhamento (RAcom) que tenha como objeto o projeto Phil - Fase 2, que trata da alienação dos ativos de refino Refinaria Gabriel Passos (REGAP) , localizada em Betim/MG; Refinaria Isaac Sabbá (REMAN) , localizada em Manaus/AM; Unidade de Industrialização do Xisto (SIX) , localizada em São Mateus do Sul/PR; e Refinaria Lubrificantes e Derivados do Nordeste (LUBNOR) , localizada em Fortaleza/CE;
340.3 	tornar o presente relatório inteiramente sigiloso até deliberação em sentido contrário; 
340.4 	apreciar o presente processo em sessão extraordinária do plenário de caráter reservado, nos termos do art. 97 do Regimento Interno do TCU;
340.5. 	determinar, com fundamento no art. 250, inciso V, do Regimento Interno do TCU, a realização de oitiva da Petrobras a fim de que se manifeste, no prazo de quinze dias, acerca dos eventuais trechos contidos no Relatório de Acompanhamento para os quais efetivamente far-se-á necessária a manutenção do sigilo, de modo que as demais partes possam ser tornadas públicas, de forma a garantir a necessária transparência e publicidade, nos termos da Lei 12.527/2011, Lei de Acesso à Informação;
340.6. 	restituir os autos à Secretaria de Fiscalização de Infraestrutura de petróleo e Gás Natural (SeinfraPetróleo) para autuar os processos específicos de fiscalização ora propostos e dar seguimento aos procedimentos de acompanhamento da Carteira de Desinvestimentos da Petróleo Brasileiro S.A. (Petrobras) , nos termos do subitem 95.3 do Anexo da Portaria-Segecex 27, de 9/12/2016."
	É o relatório.

8.1. Juliana Carvalho Tostes Nunes (131.998/OAB-RJ) e outros, representando Petróleo Brasileiro S.A.

Não atuou.

ACOMPANHAMENTO. DESINVESTIMENTOS DA PETROBRAS. SELEÇÃO DE PROJETOS PARA ACOMPANHAMENTO ESPECÍFICO.

ACOMPANHAMENTO (ACOM)

Secretaria de Fiscalização de Infraestrutura de Petróleo e Gás Natural (SeinfraPetróleo).

Trata-se de acompanhamento da carteira de desinvestimentos da Petróleo Brasileiro S.A., no biênio 2019-2020, em atenção ao item 9.6.1 do Acórdão 442/2017-TCU-Plenário, que determinou a identificação, com base em critérios de relevância, materialidade e risco, dos projetos objeto de fiscalização específica, após deliberação do Plenário do Tribunal.
A SeinfraPetróleo registrou o acompanhamento realizado nos projetos de desinvestimento, conforme determinado pelo item 9.3.2 do Acórdão 477/2019-TCU-Plenário, a partir de documentos fornecidos pela Petrobras, em ambiente de "data room" virtual, tendo em vista as características sigilosas e estratégicas das informações prestadas.
Os parâmetros adotados para o acompanhamento, além das decisões do Tribunal, fundamentam-se na Lei 13.303/2016, no Decreto 9.188/2017 e no documento interno da Petrobras denominado Sistemática de Desinvestimentos.
Considerando o vultoso montante de recursos estimados, US$ 41,5 bilhões em agosto de 2019, o Tribunal adotou critérios de oportunidade, relevância, materialidade e risco a fim de ser mais eficiente no acompanhamento dos desinvestimentos da estatal.
A instrução submetida pela SeinfraPetróleo apresenta em detalhes o acompanhamento realizado nos seguintes projetos de desinvestimentos:
Projeto Torres;
Projeto Laguna 2;
Projeto Marfim;
Projeto Phil;
Projeto Monteiro.
Após analisar toda a documentação apresentada pela Petrobras, a unidade técnica informou a ausência de identificação de riscos no desenvolvimento dos projetos que recomendassem, por ora, ações de controle adicionais.
A SeinfraPetróleo informou, ainda, que o Projeto Phil trata da alienação de oito refinarias, objeto do Termo de Cessação de Conduta celebrado entre a Petrobras e o Conselho Administrativo de Defesa Econômica (Cade) . O conjunto de refinarias responde por aproximadamente 38% do somatório de todos os projetos da carteira de desinvestimentos da Petrobras e seu valor contábil, em 31/12/2018, era de R$ 68 bilhões.
Considerando que o Projeto Phil, conforme explicitado no relatório, foi dividido em dois grupos de refinarias, cujos estágios estão em fase de apresentação de ofertas não vinculantes pelos interessados e de aceitação das ofertas pela Petrobras, a unidade técnica propõe que esses dois grupos sejam acompanhados em processos específicos até a sua conclusão.
A SeinfraPetróleo propõe realização de oitiva, nos termos do art. 250, inciso V, do RITCU, para que a Petrobras se manifeste sobre os trechos do relatório de acompanhamento, para os quais, efetivamente, será necessário manter sigilo e para os quais poderá haver divulgação pública, a fim de garantir a transparência e a publicidade, nos termos da Lei 12.527/2011.
Feita a apresentação, passo a decidir.
O montante de US$ 41,5 bilhões da carteira de desinvestimentos da Petrobras e sua divisão em vários projetos qualifica, de per si, como relevante, a tarefa de acompanhar sua execução, embora inviável o acompanhamento exaustivo de todos os desinvestimentos, quer pela complexidade inerente a cada projeto, quer pela quantidade de empreendimentos alienados.
Reconhecendo essa realidade e os riscos da operação da estatal, o Tribunal, por meio dos itens 9.6.1 e 9.6.2 do Acórdão 442/2017-TCU-Plenário, rel. Min. José Mucio, determinou que a Segecex identificasse, com base em critérios de oportunidade, relevância, materialidade e risco, os projetos de desinvestimentos que devessem ser objeto de trabalhos específicos e, ainda, promovesse, em processo apartado, a avaliação dos processos de gerenciamento de riscos e de controles internos que subsidiaram a elaboração e a implantação da sistemática de desinvestimentos da Petrobras.
Por meio do Acórdão 442/2017-TCU-Plenário, o Tribunal, considerando o vulto dos desinvestimentos e os desdobramentos e os impactos da Operação Lava-Jato na estatal, também recomendou à Petrobras que avaliasse a pertinência de que o levantamento de informações sobre os potenciais compradores fosse realizado em conformidade com as práticas internacionais de prevenção à fraude e à corrupção para que se averiguasse a origem lícita do dinheiro usado nas aquisições (item 9.4 do Acórdão 442/2017-TCU-Plenário) .
Essas oportunas e pertinentes determinações e recomendação vão ao encontro da mitigação de riscos ao alcance dos objetivos perseguidos e declarados pela Petrobras para empreender os desinvestimentos, a saber:
Otimização da alocação de capital, com concentração em projetos com maior rentabilidade, que elevam a criação de valor para o acionista;
Redução do nível de alavancagem da empresa;
Redução da concentração econômica no setor de refino.
A alocação de recursos em projetos de maior rentabilidade, sem dúvida, impulsiona o fortalecimento da saúde financeira da estatal, com a consequente adição de valor para o acionista. 
Assim, é fundamental que o acompanhamento realizado pela unidade técnica avalie a qualidade dos estudos de avaliação ("valuation") que serviram de base para as negociações dos projetos específicos da carteira de desinvestimentos que serão tratados em processos específicos pelo Tribunal.
A avaliação deve consistir tão-somente em testar se as boas práticas de finanças corporativas foram empregadas na confecção dos estudos de avaliação, tais como, por exemplo, a adequação e a razoabilidade das premissas adotadas para as projeções de receitas, despesas, investimentos e necessidades de capital de giro, entre outras, que formam os fluxos de caixa projetados dos desinvestimentos, e para a definição da taxa de retorno requerido utilizada para descontar a valor presente os fluxos projetados.
Não se trata de se imiscuir na determinação do preço dos projetos de investimentos, mas apenas realizar testes de auditoria com o objetivo de avaliar se a aplicação correta dos fundamentos e dos princípios de finanças corporativas norteou a elaboração dos estudos de avaliação.
Essa abordagem coaduna-se com os artigos 85 e 89 da Lei 13.303/2016 (Lei das Estatais) , tendo em vista que permite que o Tribunal exerça fiscalização quanto à economicidade e à eficácia das operações de desinvestimentos e não suprime nem reduz a autonomia da Petrobras para empreender suas operações.
O artigo 90 da Lei das Estatais também disciplina que as ações de controle não podem implicar interferência na gestão das empresas públicas e sociedades de economia mista nem ingerência no exercício de suas competências.
Nessa linha, trago a conhecimento o primeiro parágrafo da nota explicativa 30 às Demonstrações Financeiras Padronizadas (DFPs) de 2019 da Petrobras, elaboradas em atenção às normas da Comissão de Valores Mobiliárias (CVM) , que trata de vendas de ativos e outras reestruturações societárias:
"30. Vendas de ativos e outras reestruturações societárias
A companhia tem em vigor uma carteira de parcerias e desinvestimentos e avalia oportunidades de alienação de ativos não estratégicos em suas diversas áreas de atuação. As parcerias, por sua vez, proporcionam o compartilhamento e o desenvolvimento de novas tecnologias, o fortalecimento da governança corporativa e o compartilhamento de riscos e investimentos futuros. A carteira de parcerias e desinvestimentos é dinâmica, pois o desenvolvimento das transações também depende de condições que estão fora do controle da companhia. Os projetos de desinvestimentos e de parcerias estratégicas seguem os procedimentos alinhados às orientações do Tribunal de Contas da União (TCU) e à legislação vigente." (sublinhei)  
A não intervenção na gestão da empresa estatal pressupõe que não haja sugestões nem influências na maneira de gerir a empresa de forma que possa caracterizar ou insinuar cogestão ou coparticipação por parte dos órgãos de controle e supervisão.
O sentido denotativo do verbo orientar é indicar o rumo a, dirigir, encaminhar, guiar, segundo o Dicionário Aurélio. Da mesma forma, o substantivo orientação significa direção, guia ou regra.
A partir da intelecção do significado da palavra orientação, percebe-se que a nota explicativa publicada pela Petrobras pode sugerir, para os não versados nas peculiaridades do controle externo, que o Tribunal esteja a orientar a forma como os desinvestimentos são executados pela estatal.
Nessa seara, as Normas Internacionais de Auditoria das Entidades de Fiscalização Superior (ISSAI) , da Organização Internacional de Entidades Fiscalizadoras Superiores (Intosai) , que são aplicáveis em complemento às Normas de Auditoria do TCU (NAT) , traçam princípios básicos das relações entre os auditados e as Entidades de Fiscalização Superior (EFS) :
"As EFS não devem se envolver ou serem vistas como envolvidas, de qualquer maneira, na gestão das organizações que auditam." (ISSAI 10, Princípio 3) 
Quanto à subordinação do auditado às EFS, a Seção 9 da Declaração de Lima assim dispõe:
"As Entidades Fiscalizadoras Superiores auditam as atividades do governo, suas autoridades administrativas e outras instituições subordinadas. Isso não significa, no entanto, que o governo seja subordinado à Entidade Fiscalizadora Superior. Particularmente, o governo é pleno e exclusivamente responsável por suas ações e omissões e não poderá absolver-se fazendo referência a achados de auditorias--a menos que os achados tenham sido emitidos como julgamentos legalmente válidos e obrigatórios--e em opiniões de especialistas da Entidade Fiscalizadora Superior." (sublinhei)   
Considerando que o Tribunal, por meio dos Acórdão 442/2017-TCU-Plenário e 477/2019-TCU-Plenário, não expediu orientações à Petrobras sobre como gerir os projetos de desinvestimentos, a oitiva proposta pela unidade técnica à estatal, com base no artigo 250, inciso V, do RITCU, para se pronunciar sobre as informações constantes no relatório deverá conter também item sobre a razão da menção a orientações do TCU constante da nota explicativa 30 às DFPs de 2019.
No que se refere ao estabelecimento de controles internos para o alcance dos objetivos e à gestão de riscos da sistemática de desinvestimentos da Petrobras, conforme já explicitado acima, o Tribunal, por meio do item 9.6.2 do Acórdão 442/2017-TCU-Plenário, determinou que a Segecex promovesse, em processo apartado, a avaliação dos processos de gerenciamento de riscos e de controles internos que subsidiaram a elaboração e a implantação da sistemática para desinvestimentos da Petrobras.
Nesses termos, os processos específicos que serão autuados para o acompanhamento do Projeto Phil deverão, também, conter avaliações do processo de gerenciamento de riscos e do efetivo funcionamento dos controles internos estabelecidos para mitigar os riscos mais relevantes identificados em cada etapa dos desinvestimentos.
O TC Processo 039.781/2019-4, de minha relatoria, trata de solicitação do Congresso Nacional para que o Tribunal realize fiscalização com o objetivo, dentre outros, de verificar plano ou programa da Petrobras para venda e pulverização de ativos de refino. Como os processos que serão autuados para acompanhamento específico de desinvestimentos dizem respeito aos ativos de refino, a eles deverão ser estendidos os atributos de natureza urgente e tramitação preferencial, conforme estabelece o artigo 14, inciso III, da Resolução TCU 215/2008.
Se os prazos de desenvolvimento do Projeto Phil superarem os estabelecidos na Resolução TCU 215/2008, estes poderão ser prorrogados, excepcionalmente, até que haja elementos suficientes para atender à solicitação do Congresso Nacional.
Por fim, tendo em vista que não há, a meu ver, informações constantes do relatório que possam revelar segredos estratégicos, financeiros ou operacionais da Petrobras, tendo em vista que a companhia tem adotado postura de comunicação transparente com o mercado de capitais a respeito do processo de desinvestimento dos seus ativos em geral e da área de refino, em particular, não julgo necessário classificar como sigilosas as informações constantes do relatório, do voto ou do acórdão, nos termos da  Resolução TCU 294/2018.
Ante o exposto, voto por que o Tribunal acolha a minuta de acórdão que ora submeto à deliberação do colegiado. 
TCU, Sala das Sessões Ministro Luciano Brandão Alves de Souza, em 13 de maio de 2020.
WALTON ALENCAR RODRIGUES 
Relator